ACORDAO-COMPLETO-2442848

ACÓRDÃO 8063/2021 ATA 18/2021 - SEGUNDA CÂMARA

VISTOS, relatados e discutidos estes autos de tomada de contas especial instaurada pela Caixa Econômica Federal (Caixa) em desfavor dos Srs. Gilvan Rodrigues Bezerra, ex-prefeito do município de Bom Jesus do Tocantins/TO na gestão 2001-2004, e Jairton Castro da Silva, ex-prefeito no período de 2005 a 2012, em razão da inexecução parcial do objeto do Contrato de Repasse 118.600-46/2001, referente à implantação de aterro sanitário e aquisição de equipamentos para coleta e transporte de lixo no município, no âmbito do Programa Morar Melhor, 
ACORDAM os Ministros do Tribunal de Contas da União, reunidos em sessão da 2ª Câmara, ante as razões expostas pelo Relator, em:
9.1. excluir a Srª Rosângela Barbosa Bezerra dos registros eletrônicos deste processo junto aos sistemas informatizados do Tribunal;
9.2. considerar revel, nos termos do art. 12, § 3º, da Lei 8.443/1992, para todos os efeitos, o Sr. Jairton Castro da Silva (CPF XXX.601.371-XX) , dando-se prosseguimento ao processo;
9.3. julgar irregulares as contas do Sr. Jairton Castro da Silva, com fundamento nos arts. 1º, inciso I, 16, inciso III, alíneas "a", "b" e "c", da Lei 8.443/1992 c/c os arts. 19 e 23, inciso III, da mesma Lei, e com os arts. 1º, inciso I, 209, incisos I, II e III, 210 e 214, inciso III, do Regimento Interno deste Tribunal, condenando-o ao pagamento das importâncias a seguir especificadas, atualizadas monetariamente e acrescidas dos juros de mora, calculadas a partir das datas discriminadas até a data da efetiva quitação do débito, abatendo-se na oportunidade as quantias eventualmente ressarcidas, fixando-lhe o prazo de 15 (quinze) dias, para que comprove, perante o Tribunal, o recolhimento das referidas quantias aos cofres do Tesouro Nacional, nos termos do art. 23, inciso III, alínea "a", da citada lei, c/c o art. 214, inciso III, alínea "a", do Regimento Interno do TCU:
	Data de Ocorrência
	Valor Histórico (R$) 
	Natureza

	25/02/2003
	16.612,87
	Débito

	19/12/2003
	47.294,95
	Débito

	21/06/2004
	16.037,25
	Débito

	24/11/2008
	75.143,63
	Crédito

	12/12/2008
	3.418,96
	Crédito

	19/12/2008
	331,39
	Crédito

 9.4. autorizar, desde logo, com amparo no art. 28, inciso II, da Lei 8.443/1992, a cobrança judicial da dívida, caso não atendidas as notificações;
9.5. autorizar também, desde logo, se requerido, com fundamento no art. 26, da Lei 8.443, de 1992, c/c o art. 217, §§ 1º e 2º do Regimento Interno do TCU, o parcelamento da dívida em até 36 parcelas, incidindo, sobre cada parcela, corrigida monetariamente, os correspondentes acréscimos legais, fixando-lhe o prazo de 15 (quinze) dias, a contar do recebimento da notificação, para comprovar, perante o Tribunal, o recolhimento da primeira parcela, e de trinta dias, a contar da parcela anterior, para comprovar os recolhimentos das demais parcelas, devendo incidir, sobre cada valor mensal, atualizado monetariamente, os juros de mora devidos, no caso do débito, na forma prevista na legislação em vigor, alertando o responsável de que a falta de comprovação do recolhimento de qualquer parcela importará o vencimento antecipado do saldo devedor, nos termos do § 2º do art. 217 do Regimento Interno deste Tribunal;
9.6. dar ciência desta decisão ao responsável, à Caixa Econômica Federal, ao representante legal do espólio do Sr. Gilvan Rodrigues Bezerra, e à Procuradoria da República no Estado do Tocantins, para adoção das providências cabíveis.

Tomada de Contas Especial instaurada em desfavor dos Senhores Gilvan Rodrigues Bezerra (falecido) e Jairton Castro da Silva, Ex-Prefeitos do Município de Bom Jesus do Tocantins/TO, em decorrência da não consecução dos objetivos pactuados do Contrato de Repasse n° 0118.600-46/2001 (SIAFI 450346), relativo à implantação de Aterro Sanitário no Município de Bom Jesus do Tocantins/TO.

Segunda Câmara

Município de Bom Jesus do Tocantins - TO.

3. Interessados/Responsáveis:
3.1. Responsável: Jairton Castro da Silva (XXX.601.371-XX).
3.2. Interessado: Caixa Econômica Federal.

13.1. Ministros presentes: Bruno Dantas (Presidente), Augusto Nardes (Relator), Raimundo Carreiro e Jorge Oliveira.
13.2. Ministro-Substituto convocado que não participou da votação: Marcos Bemquerer Costa.
13.3. Ministro-Substituto presente: André Luís de Carvalho.

AUGUSTO NARDES

Transcrevo a seguir a instrução lavrada pelo auditor encarregado do feito no âmbito da Secretaria de Controle Externo de Tomada de Contas Especial - SecexTCE (peça 19) , que contou com a anuência do corpo diretivo da unidade (peças 20 e 21) :
INTRODUÇÃO
Cuidam os autos de tomada de contas especial instaurada pela Caixa Econômica Federal em desfavor de Gilvan Rodrigues Bezerra e Jairton Castro da Silva, prefeitos de Bom Jesus do Tocantins/TO nas gestões 2001-2004 e 2005-2012, respectivamente, em razão da não execução do objeto pactuado no Contrato de Repasse 118.600-46/2001, que tinha por objeto a implantação de aterro sanitário e aquisição de equipamentos para coleta e transporte de lixo no aludido município, no âmbito do Programa Morar Melhor (peça 3, fls. 32 e 40) .
HISTÓRICO
O Contrato de Repasse 118.600-46/2001 foi firmado no valor de R$ 154.186,00, sendo R$ 132.000,00 à conta da contratante e R$ 22.186,00 referentes à contrapartida do contratado (peça 3, fls. 41 e 46) . 
O ajuste teve vigência de 11/12/2001 a 30/06/2008 (peça 3, fl. 56) , com prazo para apresentação da prestação de contas em 29/08/2008. Os repasses efetivos da União totalizaram R$ 132.000,00 e foram creditados na conta corrente específica do ajuste (Caixa Econômica Federal, agência 1737, conta 50328-1) em duas parcelas, nos valores de R$ 45.000,00 e R$ 87.000,00, nos dias 17/07/2002 e 03/01/2003, respectivamente (peça 4, fls. 28 e 30) . Desse montante, foram desbloqueados R$ 79.945,07, conforme detalhamento a seguir, e comprovada a execução de R$ 21.851,16 da contrapartida (peça 5, fl. 12) .
	Valor desbloqueado (R$) 
	Data 

	16.612,87
	25/02/2003

	47.294,95
	19/12/2003

	16.037,25
	21/06/2004

Houve a devolução ao Tesouro do total de R$ 78.893,98, a título de saldo não desbloqueado mais rendimentos, nos seguintes valores: R$ 75.143,63, em 24/11/2008; R$ 3.418,96, em 12/12/2008; e R$ 331,39, em 19/12/2008 (peça 4, fl. 41) .
A Caixa realizou visitas técnicas ao município em 23/07/2002 (peça 4, fl. 15) , 02/12/2003 (peça 4, fl. 16) e 16/06/2004 (peça 4, fl. 17) , tendo nesta última visita concluído pela execução física de apenas 66,57% do objeto pactuado, sem alcance da funcionalidade e benefício social esperados, conforme exposto pela entidade no Parecer Circunstanciado de TCE nº 016/2017, de 05/05/2017 (peça 3, fl. 2) .
Não houve a apresentação da prestação de contas final do ajuste.
Consta à peça 3, fl. 9, certidão de óbito do prefeito Gilvan Rodrigues Bezerra, falecido em 11/07/2010.
A partilha dos bens foi homologada por meio da sentença proferida em 21/02/2018, pela 1ª Vara Cível de Pedro Afonso nos autos do processo de inventário 5000127-86.2011.827.2733 (peça 5, fl. 8) , por meio da qual foi atribuído à viúva-meeira, Rosângela Barbosa Bezerra, quinhão dos bens constantes do inventário e condicionada a expedição do formal de partilha à juntada de Escritura Pública do Termo de Renúncia Abdicativa em favor do espólio apresentada pelos três filhos maiores e capazes: Karoline Barbosa Bezerra, Rosana Barbosa Bezerra e Gilvan Rodrigues Bezerra Júnior. 
O fundamento para a instauração da tomada de contas especial, conforme consignado na matriz de responsabilização elaborada pelo tomador de contas (peça 5, fl. 18) , foi a inexecução parcial do objeto.
Os responsáveis arrolados na fase interna foram devidamente comunicados e, diante da ausência de justificativas suficientes para elidir a irregularidade e da não devolução dos recursos, instaurou-se a tomada de contas especial.
No relatório (peça 5, fl. 22) , o tomador de contas concluiu que o prejuízo importaria no valor original de R$ 79.945,07, imputando-se a responsabilidade a Rosângela Barbosa Bezerra, na condição de inventariante do espólio, e Jairton Castro da Silva, na condição de prefeito sucessor. 
Em 01/04/2019, a Controladoria-Geral da União emitiu o relatório de auditoria (peça 5, fl. 44) , em que concorda com o relatório do tomador de contas, exceto pela ressalva de que, no lugar da inventariante, seja mantido o prefeito Gilvan Rodrigues Bezerra no polo passivo dos autos. O certificado de auditoria e o parecer do dirigente do órgão de controle interno concluíram pela irregularidade das presentes contas (peça 5, fls. 45 e 47) .
Em 08/04/2019, o ministro responsável pela área atestou haver tomado conhecimento das conclusões contidas no relatório e certificado de auditoria, bem como do parecer conclusivo do dirigente do órgão de controle interno, manifestando-se pela irregularidade das contas, e determinou o encaminhamento do processo ao Tribunal de Contas da União (peça 5, fl. 52) .
Uma vez remetidos os autos a este Tribunal para fins de apreciação e julgamento, em sede de instrução preliminar (peça 8) , a análise dos pressupostos de procedibilidade previstos na IN/TCU 71/2012 verificou que não havia óbices preliminares que impedissem o prosseguimento desta tomada de contas especial, uma vez que não se configurou o transcurso de mais de dez anos entre o fato gerador e a primeira notificação válida dos responsáveis pela autoridade administrativa competente. Ademais, o valor atualizado do débito apurado (sem juros) em 1/1/2017 era superior a R$ 100.000,00, na forma estabelecida conforme os arts. 6º, inciso I, e 19 da IN/TCU 71/2012, modificada pela IN/TCU 76/2016.
Ainda na instrução preliminar, afastou-se a responsabilidade do prefeito Gilvan Rodrigues Bezerra, em contraste com as conclusões alcançadas na fase interna, pela ausência de liame de causalidade entre a conduta do responsável e o dano apurado nos autos (peça 8, itens 20-26) . Diante disso, será proposta a exclusão da responsabilidade do espólio do Sr. Gilvan Rodrigues Bezerra na presente relação processual. 
Após as considerações técnicas acerca da apuração dos fatos, identificação dos responsáveis e quantificação do dano para fins de ressarcimento, a análise preliminar pugnou pela citação do responsável com os seguintes contornos (peça 8, p. 5-6) :
realizar a citação do Sr. Jairton Castro da Silva, com fundamento nos arts. 10, § 1º, e 12, incisos I e II, da Lei nº  8.443/1992 c/c o art. 202, incisos I e II, do RITCU, para que, no prazo de 15 (quinze) dias, em decorrência da conduta praticada, apresente alegações de defesa e/ou recolha, aos cofres especificados, a quantia abaixo indicada, atualizada monetariamente a partir das respectivas datas até o efetivo recolhimento, abatendo-se na oportunidade as quantias eventualmente ressarcidas, na forma da legislação em vigor, que geraram a irregularidade demonstrada a seguir:
Irregularidade: dano provocado ao erário decorrente de ato de gestão ilegítimo, consubstanciado na omissão do ente federado no dever de prestar contas do Contrato de Repasse 118.600-46/2001 e na não apresentação da licença de operação do empreendimento, bem assim na falta de adoção das providências necessárias para a conclusão das obras e serviços objeto do ajuste.
Dispositivos violados: Constituição Federal, arts. 37, caput, e 70, parágrafo único; Lei nº  8.666/1993, art. 3º; Decreto-Lei nº 200/1967, art. 93; Decreto nº 93.872/1986, art. 66.
	Data de Ocorrência
	Valor Histórico (R$) 
	Natureza

	25/02/2003
	16.612,87
	Débito

	19/12/2003
	47.294,95
	Débito

	21/06/2004
	16.037,25
	Débito

	24/11/2008
	75.143,63
	Crédito

	12/12/2008
	3.418,96
	Crédito

	19/12/2008
	331,39
	Crédito

		Cofre para recolhimento: Tesouro Nacional.
Conduta: omitir-se no dever de prestar contas do Contrato de Repasse 118.600-46/2001, não apresentar a licença de operação do empreendimento e deixar de tomar as providências necessárias à conclusão dos serviços pactuados na avença, restando imprestável a parcela executada, seja por ter ficado a obra inacabada, seja porque os serviços executados não foram suficientes para alcançar os objetivos acordados.
Nexo de causalidade: a omissão no dever de prestar contas, a não apresentação da licença de operação e a ausência das providências necessárias à conclusão dos serviços pactuados objeto do Contrato de Repasse 118.600-46/2001 resultaram na completa inservibilidade do empreendimento e na impossibilidade de aproveitamento da parcela executada, e, consequentemente, em prejuízo ao erário correspondente ao valor integral liberado.
Culpabilidade: não há excludentes de ilicitude, de culpabilidade e de punibilidade; é razoável supor que o responsável tinha consciência da ilicitude de sua conduta; era exigível conduta diversa da praticada, qual seja, prestar contas do ajuste, apresentar a licença de operação do empreendimento e adotar as providências necessárias à adequada execução do objeto do instrumento, inclusive mediante as necessárias garantias de bom termo das obras e serviços objeto do Contrato de Repasse 118.600-46/2001.
Em cumprimento ao pronunciamento realizado pela unidade em 16/04/2020 (peça 10) , foi efetuada citação do Sr. Jairton Castro da Silva, nos moldes adiante:
	Comunicação: Ofício 17633/2020-TCU/Seproc (peça 14) 
Data da Expedição: 24/04/2020
Data da Ciência: 20/05/2020 (peça 16) 
Observação: Ofício enviado para o endereço do responsável, conforme pesquisa de endereço no sistema da Receita Federal do Brasil (peça 11) .
Fim do prazo para a defesa: 03/06/2020
	
Conforme Despacho de Conclusão das Comunicações Processuais (peça 18) , as providências inerentes às comunicações processuais foram concluídas. 
Transcorrido o prazo regimental, o responsável manteve-se inerte e não apresentou defesa.
EXAME TÉCNICO
Da validade das notificações:
Preliminarmente, cumpre tecer breves considerações sobre a forma como são realizadas as comunicações processuais no TCU. A esse respeito, destacam-se o art. 179, do Regimento Interno do TCU (Resolução 155, de 4/12/2002) e o art. 4º, inciso III, § 1º, da Resolução TCU 170, de 30 de junho de 2004, in verbis:
Art. 179. A citação, a audiência ou a notificação, bem como a comunicação de diligência, farse-ão:
I - mediante ciência da parte, efetivada por servidor designado, por meio eletrônico, fac-símile, telegrama ou qualquer outra forma, desde que fique confirmada inequivocamente a entrega da comunicação ao destinatário;
II - mediante carta registrada, com aviso de recebimento que comprove a entrega no endereço do destinatário;
III - por edital publicado no Diário Oficial da União, quando o seu destinatário não for localizado
 (...) Art. 3º As comunicações serão dirigidas ao responsável, ou ao interessado, ou ao dirigente de órgão ou entidade, ou ao representante legal ou ao procurador constituído nos autos, com poderes expressos no mandato para esse fim, por meio de:
I - correio eletrônico, fac-símile ou telegrama;
II - servidor designado;
III - carta registrada, com aviso de recebimento;
IV - edital publicado no Diário Oficial da União, quando o seu destinatário não for localizado, nas hipóteses em que seja necessário o exercício de defesa.
Art. 4º. Consideram-se entregues as comunicações:
I - efetivadas conforme disposto nos incisos I e II do artigo anterior, mediante confirmação da ciência do destinatário;
II - realizadas na forma prevista no inciso III do artigo anterior, com o retorno do aviso de recebimento, entregue comprovadamente no endereço do destinatário;
III - na data de publicação do edital no Diário Oficial da União, quando realizadas na forma prevista no inciso IV do artigo anterior.
§ 1º O endereço do destinatário deverá ser previamente confirmado mediante consulta aos sistemas disponíveis ao Tribunal ou a outros meios de informação, a qual deverá ser juntada ao respectivo processo.
Bem se vê, portanto, que a validade da citação via postal não depende de que o aviso de recebimento seja assinado pelo próprio destinatário da comunicação, o que dispensa, no caso em tela, a entrega do AR em "mãos próprias". A exigência da norma é no sentido de o Tribunal verificar se a correspondência foi entregue no endereço correto, residindo aqui a necessidade de certeza inequívoca. 
Não é outra a orientação da jurisprudência do TCU, conforme se verifica dos julgados a seguir transcritos:
São válidas as comunicações processuais entregues, mediante carta registrada, no endereço correto do responsável, não havendo necessidade de que o recebimento seja feito por ele próprio (Acórdão 3648/2013-TCU-Segunda Câmara, Relator Ministro JOSÉ JORGE) ;
É prescindível a entrega pessoal das comunicações pelo TCU, razão pela qual não há necessidade de que o aviso de recebimento seja assinado pelo próprio destinatário. Entregandose a correspondência no endereço correto do destinatário, presume-se o recebimento da citação. (Acórdão 1019/2008-TCU-Plenário, Relator Ministro BENJAMIN ZYMLER) ;
As comunicações do TCU, inclusive as citações, deverão ser realizadas mediante Aviso de Recebimento - AR, via Empresa Brasileira de Correios e Telégrafos, bastando para sua validade que se demonstre que a correspondência foi entregue no endereço correto. (Acórdão 1526/2007-TCU-Plenário, Relator Ministro AROLDO CEDRAZ) .
A validade do critério de comunicação processual do TCU foi referendada pelo Supremo Tribunal Federal, nos termos do julgamento do MS-AgR 25.816/DF, por meio do qual se afirmou a desnecessidade da ciência pessoal do interessado, entendendo-se suficiente a comprovação da entrega do "AR" no endereço do destinatário:
Ementa: agravo regimental. Mandado de segurança. Desnecessidade de intimação pessoal das decisões do tribunal de contas da união. art. 179 do regimento interno do TCU. Intimação do ato impugnado por carta registrada, iniciado o prazo do art. 18 da lei nº 1.533/51 da data constante do aviso de recebimento. Decadência reconhecida. Agravo improvido.
O envio de carta registrada com aviso de recebimento está expressamente enumerado entre os meios de comunicação de que dispõe o Tribunal de Contas da União para proceder às suas intimações.
O inciso II do art. 179 do Regimento Interno do TCU é claro ao exigir apenas a comprovação da entrega no endereço do destinatário, bastando o aviso de recebimento simples. 
Da revelia do responsável Jairton Castro da Silva
No caso vertente, o aviso de recebimento acostado aos autos (peça 16) demonstra que a comunicação processual foi entregue no endereço correto, porquanto os dados correspondentes foram obtidos nos bancos de dados da Receita Federal do Brasil (peça 11) , ratificando a validade da comunicação entregue e a ciência do responsável, não sendo demais lembrar a reiterada jurisprudência do TCU no sentido de que compete ao responsável manter atualizada a informação sobre seu domicílio na base da Receita Federal (Acórdão 9805/2019-TCU-Primeira Câmara, Min. Marcos Bemquerer; Acórdão 3105/2018-TCU-Primeira Câmara, Min. Bruno Dantas; Acórdão 2016/2017-TCU-Segunda Câmara, Min. Vital do Rêgo; Acórdão 3254/2015-TCU-Primeira Câmara, Min. Benjamin Zymler; Acórdão 1523/2016-TCU-Plenário, Min. Ana Arraes) .
Nos processos do TCU, a revelia não leva à presunção de que seriam verdadeiras todas as imputações levantadas contra os responsáveis, diferentemente do que ocorre no processo civil, em que a revelia do réu opera a presunção da verdade dos fatos narrados pelo autor (Acórdão 1009/2018-TCU-Plenário, Relator: Bruno Dantas; 2.369/2013-TCU-Plenário, Relator: Benjamin Zymler e 2.449/2013 - TCU-Plenário, Relator: Benjamin Zymler) . Dessa forma, a avaliação da responsabilidade do agente não pode prescindir da prova existente no processo ou para ele carreada. 
Ao não apresentar sua defesa, o responsável deixou de produzir prova da regular aplicação dos recursos sob sua responsabilidade, em afronta às normas que impõem aos gestores públicos a obrigação legal de, sempre que demandados pelos órgãos de controle, apresentar os documentos que demonstrem a correta utilização das verbas públicas, a exemplo do contido no art. 93 do Decreto-Lei 200/1967: "Quem quer que utilize dinheiros públicos terá de justificar seu bom e regular emprego na conformidade das leis, regulamentos e normas emanadas das autoridades administrativas competentes." 
Com efeito, conforme análises empreendidas na fase interna e pela unidade técnica deste Tribunal no bojo da instrução preliminar, constatou-se a ocorrência de dano ao erário provocado por ato de gestão ilegítimo, consubstanciado na omissão do ente federado no dever de prestar contas do Contrato de Repasse 118.600-46/2001 e na não apresentação da licença de operação do empreendimento, bem assim na falta de adoção das providências necessárias para a conclusão das obras e serviços objeto do ajuste, nos seguintes termos (peça 8, p. 3-5) : 
18. A irregularidade que fundamenta o presente processo de contas é a execução apenas parcial, porém sem utilidade, do objeto do Contrato de Repasse 118.600-46/2001, que previa a implantação de aterro sanitário e aquisição de equipamentos para coleta e transporte de lixo no aludido município, no âmbito do Programa Morar Melhor.
19. Registre-se que, em decorrência da aludida irregularidade, o tomador de contas opinou pela ocorrência de dano ao erário correspondente ao total de recursos federais liberados, R$ 79.945,07, imputando a responsabilidade pelo prejuízo aos cofres públicos aos prefeitos Gilvan Rodrigues Bezerra, signatário da avença, e ao seu sucessor, Jairton Castro da Silva.
20. A análise dos autos, todavia, não autoriza a responsabilização do prefeito Gilvan Rodrigues Bezerra na presente relação processual.
21. Com efeito, denota-se das avaliações realizadas pela contratante que, por ocasião do final do mandato do prefeito Gilvan Rodrigues Bezerra, a execução do objeto tinha alcançado um percentual de execução física correspondente ao volume de recursos efetivamente liberados, não tendo a contratada até então destacado em suas avaliações qualquer indício de irregularidades que comprometesse a funcionalidade das obras.
22. Bem pelo contrário, ao se referir à funcionalidade do empreendimento, as conclusões consignadas pela Caixa no Parecer GIGOV nº 0016/2017, de 05/05/2017 (peça 3, fl. 2) , dão conta de que:
a) referente à funcionalidade do empreendimento, conforme o RAE nº 02, cuja vistoria foi realizada em 02/12/2003, e o RAE nº 03, de 16/06/2004, que atestou aquisição de equipamentos, os serviços executados pelo valor de R$ 101.796,23, equivalentes 66,57% do valor de investimento, permitiam à época, a condição de funcionalidade, apesar de haver glosa de alguns serviços e ausência de aquisição de um dos equipamentos previstos. (grifos acrescentados) 
23. Destaque-se que os serviços acima referidos, no valor de R$ 101.769,23, foram pagos entre os dias 10/03/2003 e 15/06/2004 (peça 4, fls. 25-27) , e corresponderam a 100% dos valores federais até então efetivamente liberados ao ente federado.
24. Ainda neste ponto, importa reparar que a visita técnica realizada em 16/06/2004 ocorreu nos últimos meses do mandato do prefeito Gilvan Rodrigues Bezerra (2001-2004) , evidenciando que a execução física do objeto corria pari passu com o pagamento das despesas, em virtude do que inexiste relação de causalidade entre a conduta do prefeito e o dano apurado nos autos.
25. Importa ponderar que tal conclusão não eximia o gestor da obrigação de apresentar a prestação de contas parcial dos recursos utilizados, fato esse que poderia ensejar a cominação de sanção por este Tribunal de Contas ao prefeito omisso.
26. De todo modo, a notícia do falecimento do prefeito e a característica personalíssima da sanção desautorizam a adoção de medida nesse sentido.
27. Em outro giro, o mesmo Parecer GIGOV nº 0016/2017 acima mencionado evidenciou que, além de não ter sido apresentada a necessária licença de operação e a correspondente prestação de contas final, a falta de funcionalidade do empreendimento ocorreu em virtude do abandono do empreendimento e da depredação daí decorrentes, verbis:
 (...) b) posteriormente, em visita realizada em 06/02/2009, ficou constatado que não houve a devida manutenção do empreendimento, que estava abandonado e depredado, sendo convertido em lixão a céu aberto, não apresentando, portanto, a funcionalidade esperada.
c) ressalte-se que o Tomador não obteve junto ao órgão ambiental competente a licença de operação do empreendimento e não apresentou a prestação de contas final. (grifos acrescidos) 
28. Decorre disso que a responsabilidade pelo dano apurado nos autos deve ser atribuída exclusivamente ao prefeito sucessor, Jairton Castro da Silva (2005-2012) , uma vez que o aludido administrador, mesmo dispondo de tempo e de recursos específicos para tanto, não deu continuidade às obras do Contrato de Repasse 118.600-46/2001, não apresentou a prestação de contas final do ajuste, tampouco adotou medidas tendentes ao resguardo do patrimônio.
29. A propósito, a devolução ao Tesouro do total de R$ 78.893,98, nos últimos meses de 2008 (peça 4, fl. 41) , a título de saldo não desbloqueado mais rendimentos, confirma que a administração local dispunha de recursos para a conclusão das obras.
30. Assim, estando as obras em regular estágio de execução por ocasião do início do seu mandato e existindo tempo e recursos suficientes para a conclusão do empreendimento, competia ao aludido gestor comprovar a boa e regular aplicação dos recursos captados sob a custódia do poder público federal, nos termos dos arts. 70, parágrafo único, e 37, caput, da Constituição de 1988 e do art. 93 do Decreto-Lei nº  200, de 25 de fevereiro de 1967.
31. Por esse prisma, a ausência de elementos suficientes para demonstrar a boa e regular aplicação dos aludidos recursos públicos dá ensejo à presunção legal de dano ao erário, justificando a responsabilização do prefeito Jairton Castro da Silva na presente relação processual pelo dano apurado nos autos.
32. De mais a mais, a jurisprudência do Tribunal é no sentido de que o atingimento dos objetivos do convênio é essencial para a análise da boa e regular aplicação dos recursos federais transferidos (Acórdão 4024/2010-TCU-Segunda Câmara, Min. Augusto Sherman) .
33. Por esse ângulo, o TCU tem entendimento sedimentado no sentido de que a mera execução de parte do objeto conveniado não é suficiente para aprovar as contas do gestor responsável, sendo necessário que a obra traga, de fato, benefícios à população e atinja os fins para os quais foi proposta (Acórdão 8243/2013-TCU-Primeira Câmara, Min. Walton Alencar Rodrigues) , bem assim que a não consecução dos objetivos pactuados no convênio implica cobrança integral dos valores transferidos (Acórdão 6181/2011-TCU-Primeira Câmara, Min. Marcos Bemquerer; Acórdão 5821/2011-TCU-Segunda Câmara, Min. André de Carvalho) .
34. Em virtude do que foi exposto, será proposta a citação do Sr. Jairton Castro da Silva, pelo valor de R$ 79.945,07, para que se manifeste sobre a omissão no dever de prestar contas final do ajuste, a não apresentação da licença de operação e sobre a inércia quanto à adoção das providências necessárias para a conclusão das obras e serviços pactuados no âmbito do Contrato de Repasse 118.600-46/2001.
35. Verifica-se que foi dada oportunidade de defesa ao responsável na fase interna, em obediência aos princípios constitucionais que asseguram o direito ao contraditório e à ampla defesa (art. 5º, inciso LV, da Constituição Federal) , conforme detalhado no item 'Análise dos Pressupostos de Procedibilidade da IN/TCU 71/2012', subitem 'Prejuízo ao Contraditório e Ampla Defesa'.
36. Entretanto, o responsável não apresentou justificativas suficientes para elidir a irregularidade e não recolheu o montante devido aos cofres do Tesouro Nacional, razão pela qual sua responsabilidade deve ser mantida.
Mesmo as alegações de defesa não sendo apresentadas, considerando o princípio da verdade real que rege esta Corte, procurou-se buscar, em manifestações do responsável na fase interna desta tomada de contas especial, se havia algum argumento que pudesse ser aproveitado a seu favor. 
Ocorre que a ausência de manifestação do interessado em outra etapa processual impede a adoção dessa medida.
Em se tratando de processo em que a parte interessada não se manifestou acerca das irregularidades imputadas, não há elementos para que se possa efetivamente aferir e reconhecer a ocorrência de boa-fé na conduta do responsável, podendo este Tribunal, desde logo, proferir o julgamento de mérito pela irregularidade das contas, conforme os termos dos §§ 2º e 6º do art. 202 do Regimento Interno do TCU. (Acórdão 2064/2011-TCU-Primeira Câmara, relator: Ubiratan Aguiar; 6.182/2011-TCU-1ª Câmara, relator: Weber de Oliveira; 4.072/2010-TCU-1ª Câmara, Relator: Valmir Campelo; 1.189/2009-TCU-1ª Câmara, Relator: Marcos Bemquerer; 731/2008-TCU-Plenário, Relator: Aroldo Cedraz) .
Dessa forma, o responsável Jairton Castro da Silva deve ser considerado revel, nos termos do art. 12, §3º, da Lei 8.443/1992, devendo as contas serem julgadas irregulares, condenando-o ao débito apurado.
Prescrição da Pretensão Punitiva
Vale ressaltar que a pretensão punitiva do TCU, conforme Acórdão 1441/2016-TCU-Plenário, Relator: Benjamin Zymler, que uniformizou a jurisprudência acerca dessa questão, subordina-se ao prazo geral de prescrição indicado no art. 205 do Código Civil, que é de dez anos, contado da data de ocorrência da irregularidade sancionada, nos termos do art. 189 do Código Civil, sendo este prazo interrompido pelo ato que ordenar a citação, a audiência ou a oitiva do responsável.
No caso em exame, ocorreu a prescrição, uma vez que transcorrido prazo superior a 10 anos entre a irregularidade sancionada, ocorrida em 29/08/2008, data limite para a apresentação da prestação de contas, e o ato de ordenação da citação, ocorrido em 16/04/2020 (peça 10) ,
CONCLUSÃO
Em face da análise promovida na seção "Exame Técnico", verifica-se que o responsável Jairton Castro da Silva não logrou elidir a irregularidade de dano ao erário provocado por ato de gestão ilegítimo, consubstanciado na omissão do ente federado no dever de prestar contas do Contrato de Repasse 118.600-46/2001 e na não apresentação da licença de operação do empreendimento, bem assim na falta de adoção das providências necessárias para a conclusão das obras e serviços objeto do ajuste.
Instado a se manifestar, o responsável optou pelo silêncio, configurando a revelia, nos termos do §3º, do art. 12, da Lei 8.443/1992. Ademais, inexistem nos autos elementos que demonstrem a boa-fé do responsável ou a ocorrência de outras excludentes de culpabilidade.
Vale ressaltar que a jurisprudência pacífica nesta Corte é no sentido da imprescritibilidade das ações de ressarcimento ao erário (Súmula TCU 282) . Dessa forma, identificado dano ao erário, devese instaurar e julgar o processo de tomada de contas especial para responsabilizar seus agentes causadores, respeitando o direito ao contraditório e à ampla defesa, independentemente de quando ocorreram os atos impugnados.
Verifica-se, todavia, que houve a prescrição da pretensão punitiva, conforme análise já realizada.
Destarte, desde logo, devem as contas do Sr. Jairton Castro da Silva ser julgadas irregulares, com fundamento nos arts. 1º, inciso I, 16, inciso III, alíneas "a", "b" e "c", da Lei 8.443/1992 c/c os arts. 19 e 23, inciso III, da mesma Lei, e com os arts. 1º, inciso I, 209, incisos I, II e III, 210 e 214, inciso III, do Regimento Interno deste Tribunal, procedendo-se à condenação em débito, sem, entretanto, a aplicação da multa legal, diante da prescrição da pretensão punitiva do TCU.
PROPOSTA DE ENCAMINHAMENTO
Diante do exposto, submetemos os autos à consideração superior, propondo ao Tribunal:
1.1. excluir a responsabilidade do espólio do Sr. Gilvan Rodrigues Bezerra (CPF XXX.666.541-XX) na presente relação processual;
1.2. considerar revel o Sr. Jairton Castro da Silva (CPF XXX.601.371-XX) , para todos os efeitos, dando-se prosseguimento ao processo, com fulcro no art. 12, § 3º, da Lei 8.443/1992;
1.3. julgar irregulares as contas do Sr. Jairton Castro da Silva (CPF XXX.601.371-XX) , com fundamento nos arts. 1º, inciso I, 16, inciso III, alíneas "a", "b" e "c", da Lei 8.443/1992 c/c os arts. 19 e 23, inciso III, da mesma Lei, e com os arts. 1º, inciso I, 209, incisos I, II e III, 210 e 214, inciso III, do Regimento Interno deste Tribunal, condenando-o ao pagamento das importâncias a seguir especificadas, atualizadas monetariamente e acrescidas dos juros de mora, calculadas a partir das datas discriminadas até a data da efetiva quitação do débito, fixando-lhe o prazo de 15 (quinze) dias, para que comprove, perante o Tribunal, o recolhimento das referidas quantias aos cofres do Tesouro Nacional, nos termos do art. 23, inciso III, alínea "a", da citada lei, c/c o art. 214, inciso III, alínea "a", do Regimento Interno do TCU:
	Data de Ocorrência
	Valor Histórico (R$) 
	Natureza

	25/02/2003
	16.612,87
	Débito

	19/12/2003
	47.294,95
	Débito

	21/06/2004
	16.037,25
	Débito

	24/11/2008
	75.143,63
	Crédito

	12/12/2008
	3.418,96
	Crédito

	19/12/2008
	331,39
	Crédito

1.4. autorizar, desde logo, a cobrança judicial das dívidas, caso não atendidas a notificação, na forma do disposto no art. 28, inciso II, da Lei 8.443/1992;
1.5. autorizar também, desde logo, se requerido, com fundamento no art. 26, da Lei 8.443, de 1992, c/c o art. 217, §§ 1º e 2º do Regimento Interno do TCU, o parcelamento da (s) dívida (s) em até 36 parcelas, incidindo, sobre cada parcela, corrigida monetariamente, os correspondentes acréscimos legais, fixando-lhe o prazo de 15 (quinze) dias, a contar do recebimento da notificação, para comprovar, perante o Tribunal, o recolhimento da primeira parcela, e de trinta dias, a contar da parcela anterior, para comprovar os recolhimentos das demais parcelas, devendo incidir, sobre cada valor mensal, atualizado monetariamente, os juros de mora devidos, no caso do débito, na forma prevista na legislação em vigor, alertando o responsável de que a falta de comprovação do recolhimento de qualquer parcela importará o vencimento antecipado do saldo devedor, nos termos do § 2º do art. 217 do Regimento Interno deste Tribunal; 
1.6. enviar cópia do Acórdão a ser prolatado à Procuradoria da República no Estado do Tocantins, nos termos do § 3º do art. 16 da Lei 8.443/1992, c/c o § 7º do art. 209 do Regimento Interno do TCU, para adoção das medidas cabíveis; e
1.7. enviar cópia do Acórdão que vier a ser proferido à Caixa Econômica Federal, ao responsável e ao representante legal do espólio do Sr. Gilvan Rodrigues Bezerra, para ciência;
1.8. informar à Procuradoria da República no Estado do Tocantins, à Caixa Econômica Federal, ao responsável e ao representante legal do espólio do Sr. Gilvan Rodrigues Bezerra que a presente deliberação, acompanhada do Relatório e do Voto que a fundamenta, está disponível para a consulta no endereço www.tcu.gov.br/acordaos, além de esclarecer que, caso requerido, o TCU poderá fornecer sem custos as correspondentes cópias, de forma impressa; e
1.9. informar à Procuradoria da República no Estado do Tocantins que, nos termos do parágrafo único do art. 62 da Resolução TCU 259/2014, os procuradores e membros do Ministério Público credenciados nesta Corte podem acessar os presentes autos de forma eletrônica e automática, ressalvados apenas os casos de eventuais peças classificadas como sigilosas, as quais requerem solicitação formal.
2.	O Ministério Público junto a este Tribunal apresentou encaminhamento distinto, consoante exposto a seguir (peça 22) : 
	Cuidam os autos de Tomada de Contas Especial (TCE) instaurada pela Caixa Econômica Federal (Caixa) em desfavor dos Srs. Gilvan Rodrigues Bezerra, ex-prefeito do município de Bom Jesus do Tocantins/TO na gestão 2001-2004, e Jairton Castro da Silva, ex-prefeito no período de 2005 a 2012, em razão da inexecução parcial do objeto do Contrato de Repasse 118.600-46/2001, referente à implantação de aterro sanitário e aquisição de equipamentos para coleta e transporte de lixo no município, no âmbito do Programa Morar Melhor (peça 3, p. 40-45) .
O Contrato de Repasse 118.600-46/2001, firmado em 11/12/2001, teve sua vigência iniciada nessa data e finalizada em 30/6/2008, com prazo para apresentação da prestação de contas até 29/8/2008 (peça 5, p. 13) .
Foram repassados pela Caixa ao município de Bom Jesus do Tocantins os valores de R$ 45.000,00 e R$ 87.000,00, em 17/7/2002 e 3/1/2003, respectivamente (peça 4, p. 28 e 30) , tendo sido desbloqueados os seguintes montantes de recursos federais[footnoteRef:2]: [2:  Foi desbloqueado o total de R$ 21.851,16, a título de contrapartida (peça 5, p. 12) .] 
	Data 
	Valor (R$) 

	25/2/2003
	16.612,87

	19/12/2003
	47.294,95

	21/6/2004
	16.037,25

Foram efetuadas as seguintes devoluções de recursos do município de Bom Jesus do Tocantins à União (peça 4, p. 41) :
	Data 
	Valor (R$) 

	24/11/2008
	75.143,63

	12/12/2008
	3.418,96

	19/12/2008
	331,39

Na fase interna da TCE, a Caixa arrolou como responsáveis a Srª Rosângela Barbosa Bezerra, viúva do Sr. Gilvan Rodrigues Bezerra - falecido em 11/7/2010 (peça 3, p. 9) - e representante de seu espólio (peça 5, p. 8-11) , e o Sr. Jairton Castro da Silva, nos termos do Relatório de TCE 289/2018, de 17/5/2018 (peça 5, p. 22-25) , no qual foram apontados como fatos motivadores da instauração da TCE os seguintes:
3. Com base no Relatório de Acompanhamento - RAE n° 03, de 16/06/2004, (fls. 66 [peça 4, p. 17]) , a área técnica da Caixa atestou que: (1) as obras iniciaram em 03/06/2002; (2) houve execução parcial de 66,57% do objeto pactuado; (3) com o percentual executado e, no estágio atual em que a obra se encontra, o objeto não apresenta a funcionalidade[footnoteRef:3], não atingindo, portanto, o objetivo proposto inicialmente no plano de trabalho. (peças 5, p. 23 - grifos nossos)  [3:  Vide, além do Relatório de Acompanhamento - RAE n° 03, de 16/06/2004, o expediente à peça 4, p. 18, elaborado em 14/2/2009 por empresa possivelmente contratada pela Caixa para realizar vistoria in loco no empreendimento, levada a efeito em 6/2/2009, com a seguinte conclusão: "A obra da forma que foi encontrada não está em operação e não tem a funcionalidade assegurada conforme os princípios da boa técnica e projetos apresentados" (grifo nosso) .] 
Além disso, o Relatório de TCE 289/2018 evidenciou que o Sr. Jairton Castro da Silva não teria concluído as obras iniciadas por seu antecessor:
12.1 (...) A responsabilidade também deve ser estendida ao Sr. Jairton Castro da Silva (...) . Enquanto sucessor e em nome do Princípio da Continuidade Administrativa, a ele cabia retomar a execução do objeto, dotando-o de funcionalidade. Na impossibilidade de fazê-lo, devidamente justificada, deveria adotar as medidas necessárias para o resguardo dos recursos federais. (peça 5, p. 24 - grifo nosso) 
Remetido o processo de TCE para a manifestação do órgão de controle interno, a Controladoria-Geral da União (CGU) , nos termos do Relatório de Auditoria 296/2019, de 1º/4/2019 (peça 5, p. 41-44) , entendeu que os responsáveis que deveriam figurar na TCE seriam os Srs. Gilvan Rodrigues Bezerra e Jairton Castro da Silva, pois a Srª Rosângela Barbosa Bezerra, apontada como responsável no Relatório de TCE 289/2018, poderia ser demandada, como representante do espólio, apenas em relação ao débito.
O entendimento do Relatório de Auditoria 296/2019, quanto à responsabilização na TCE, foi confirmado no Certificado de Auditoria 296/2019, de 2/4/2019 (peça 5, p. 45-46) , e no Parecer do Dirigente de Controle Interno 296/2019, de 2/4/2019 (peça 5, p. 47-48) . O Ministro de Estado do Desenvolvimento Regional, por meio do Pronunciamento Ministerial de 8/4/2019 (peça 5, p. 55-56) , atestou ter tomado conhecimento sobre a opinião da CGU pela irregularidade das contas dos Srs. Gilvan Rodrigues Bezerra e Jairton Castro da Silva.
Autuada esta TCE pela Corte de Contas em 31/8/2019, foram inseridos como responsáveis nos sistemas informatizados do TCU a Srª Rosângela Barbosa Bezerra e o Sr. Jairton Castro da Silva.
Na primeira instrução da Secretaria de Controle Externo de Tomada de Contas Especial (SecexTCE) nos autos, à peça 8 (pareceres concordantes dos dirigentes da unidade instrutiva às peças 9 e 10) , foi proposta a citação apenas do Sr. Jairton Castro da Silva, para apresentar alegações de defesa em face da seguinte irregularidade:
 (...) dano provocado ao erário decorrente de ato de gestão ilegítimo, consubstanciado na omissão do ente federado no dever de prestar contas do Contrato de Repasse 118.600-46/2001 e na não apresentação da licença de operação do empreendimento, bem assim na falta de adoção das providências necessárias para a conclusão das obras e serviços objeto do ajuste. (letra "a" do parágrafo 42 da instrução à peça 8, p. 5) 
No ofício de citação dirigido ao Sr. Jairton Castro da Silva (peça 14, entregue no endereço do destinatário em 20/5/2020 - peça 16) , constaram como parcelas de débitos os valores desbloqueados pela Caixa e que foram despendidos pelo município contratado (quadro do parágrafo 3 desta manifestação) e como créditos as devoluções mencionadas no quadro do parágrafo 4 deste parecer (vide débitos e créditos indicados no ofício de citação - peça 14, p. 3) .
A não responsabilização do Sr. Gilvan Rodrigues Bezerra e, em consequência, a decisão de não citar a representante de seu espólio neste processo, foi assim justificada pela SecexTCE na instrução à peça 8:
20. A análise dos autos (...) não autoriza a responsabilização do prefeito Gilvan Rodrigues Bezerra na presente relação processual.
21. Com efeito, denota-se das avaliações realizadas pela contratante que, por ocasião do final do mandato do prefeito Gilvan Rodrigues Bezerra, a execução do objeto tinha alcançado um percentual de execução física correspondente ao volume de recursos efetivamente liberados, não tendo a contratada até então destacado em suas avaliações qualquer indício de irregularidades que comprometesse a funcionalidade das obras.
22. Bem pelo contrário, ao se referir à funcionalidade do empreendimento, as conclusões consignadas pela Caixa no Parecer GIGOV nº 0016/2017, de 05/05/2017 (peça 3, fl. 2) , dão conta de que:
a) referente à funcionalidade do empreendimento, conforme o RAE nº 02, cuja vistoria foi realizada em 02/12/2003, e o RAE nº 03, de 16/06/2004, que atestou aquisição de equipamentos, os serviços executados pelo valor de R$ 101.796,23, equivalentes 66,57% do valor de investimento, permitiam à época, a condição de funcionalidade, apesar de haver glosa de alguns serviços e ausência de aquisição de um dos equipamentos previstos. (grifos acrescentados) 
23. Destaque-se que os serviços acima referidos, no valor de R$ 101.769,23, foram pagos entre os dias 10/03/2003 e 15/06/2004 (peça 4, fls. 25-27) , e corresponderam a 100% dos valores federais até então efetivamente liberados ao ente federado.
24. Ainda neste ponto, importa reparar que a visita técnica realizada em 16/06/2004 ocorreu nos últimos meses do mandato do prefeito Gilvan Rodrigues Bezerra (2001-2004) , evidenciando que a execução física do objeto corria pari passu com o pagamento das despesas, em virtude do que inexiste relação de causalidade entre a conduta do prefeito e o dano apurado nos autos.
 (...) 
27. (...) o mesmo Parecer GIGOV nº 0016/2017 acima mencionado evidenciou que, além de não ter sido apresentada a necessária licença de operação e a correspondente prestação de contas final, a falta de funcionalidade do empreendimento ocorreu em virtude do abandono do empreendimento e da depredação daí decorrentes, verbis:
 (...) b) posteriormente, em visita realizada em 06/02/2009, ficou constatado que não houve a devida manutenção do empreendimento, que estava abandonado e depredado, sendo convertido em lixão a céu aberto, não apresentando, portanto, a funcionalidade esperada.
c) ressalte-se que o Tomador não obteve junto ao órgão ambiental competente a licença de operação do empreendimento e não apresentou a prestação de contas final. (grifos acrescidos) 
28. Decorre disso que a responsabilidade pelo dano apurado nos autos deve ser atribuída exclusivamente ao prefeito sucessor, Jairton Castro da Silva (2005-2012) , uma vez que o aludido administrador, mesmo dispondo de tempo e de recursos específicos para tanto, não deu continuidade às obras do Contrato de Repasse 118.600-46/2001, não apresentou a prestação de contas final do ajuste, tampouco adotou medidas tendentes ao resguardo do patrimônio.
 (peça 8, p. 3-4 - grifo nosso) 
Não foram apresentadas alegações de defesa pelo Sr. Jairton Castro da Silva.
Na instrução de mérito à peça 19, que contou com apoio do escalão dirigente da SecexTCE (peças 20 e 21) , a unidade técnica verificou a incidência da prescrição da pretensão punitiva em relação à possibilidade de ser aplicada sanção ao ex-prefeito ouvido em citação nos autos, com a contagem do prazo prescricional tendo feito referência ao Acórdão 1441/2016-TCU-Plenário (relator: Ministro Benjamin Zymler; redator: Ministro Walton Alencar Rodrigues) . 
No encaminhamento da mencionada instrução (parágrafo 39 da instrução à peça 19, p. 8-9) , a SecexTCE consignou, em síntese, as seguintes propostas:
excluir a responsabilidade do espólio do Sr. Gilvan Rodrigues Bezerra na presente relação processual;
considerar revel o Sr. Jairton Castro da Silva;
julgar irregulares as contas do Sr. Jairton Castro da Silva, com base, entre outros dispositivos, no art. 16, inciso III, alíneas "a", "b" e "c" da Lei 8.443/1992, com imputação das parcelas de débito, abatidas das parcelas de crédito, que constaram do ofício de citação à peça 14.
***
Preliminarmente, deve-se destacar a equivocada inserção dos dados relativos à Srª Rosângela Barbosa Bezerra nos sistemas eletrônicos do TCU quando da autuação desta TCE.
Uma vez que a representante do espólio do ex-prefeito falecido não foi citada nos autos, torna-se incongruente, na forma proposta pela SecexTCE, excluir "a responsabilidade do espólio do Sr. Gilvan Rodrigues Bezerra"[footnoteRef:4] de processo que nunca adentrou. Basta, portanto, que se proceda aos ajustes necessários nos sistemas informatizados do Tribunal, a fim de excluir a viúva do gestor falecido dos registros pertinentes, na forma proposta no encaminhamento deste parecer. [4:  Parágrafo 39.1 da instrução à peça 19 (p. 8) .] 
Considerando que as datas dos débitos que constam da proposta sugerida pela SecexTCE remontam aos anos de 2003 e 2004 - com abatimento de créditos promovidos no exercício de 2008 -, mostra-se pertinente verificar a possível ocorrência da prescrição da pretensão de ressarcimento, tema que passa a ser abordado.
Ao julgar, em 17/4/2020[footnoteRef:5], o Recurso Extraordinário (RE) 636.886[footnoteRef:6], no qual se discutia o alcance da regra estabelecida no art. 37, § 5º, da Constituição Federal[footnoteRef:7], relativamente a pretensões de ressarcimento ao erário fundadas em decisões de Tribunal de Contas, o Supremo Tribunal Federal (STF) fixou, com repercussão geral, a tese de que "É prescritível a pretensão de ressarcimento ao erário fundada em decisão de Tribunal de Contas", nos termos do voto do Ministro Alexandre de Moraes. [5:  Julgamento virtual finalizado nessa data.]  [6:  Desfecho do julgamento do RE 636.886, consoante descrição apresentada no site do STF: "O Tribunal, por unanimidade, apreciando o tema 899 da repercussão geral, negou provimento ao recurso extraordinário, mantendo-se a extinção do processo pelo reconhecimento da prescrição." (grifos nossos) .]  [7:  Constituição Federal:"Art. 37 omissis (...) § 5º A lei estabelecerá os prazos de prescrição para ilícitos praticados por qualquer agente, servidor ou não, que causem prejuízos ao erário, ressalvadas as respectivas ações de ressarcimento." (grifo nosso) ] 
Registre-se que, contra o julgamento do STF no RE 636.886, foram opostos embargos de declaração pela Advocacia-Geral da União (AGU) , em 14/8/2020, pendentes de apreciação pela Corte Suprema.
Não obstante o RE 636.886 ter sido julgado tendo como contexto a fase de execução de título executivo oriundo de decisão de Tribunal de Contas, é possível constatar, à vista do teor do voto do Ministro Alexandre de Moraes, ao qual aderiram os demais[footnoteRef:8], que a interpretação conferida pela Corte Suprema à matéria constitucional, quanto à inteligência do art. 37, § 5º, da Constituição Federal, é a da prescritibilidade, como regra, da pretensão de ressarcimento ao erário. [8:  Os Ministros Luís Roberto Barroso e Gilmar Mendes acompanharam o Ministro Alexandre de Moraes com ressalvas. ] 
Segundo constou do item 2 da ementa do acórdão, somente seriam imprescritíveis "as ações de ressarcimento ao erário fundadas na prática de ato de improbidade administrativa doloso tipificado na Lei de Improbidade Administrativa - Lei 8.429/1992" (grifo nosso) , conforme tese anteriormente definida[footnoteRef:9]. [9:  "São imprescritíveis as ações de ressarcimento ao erário fundadas na prática de ato doloso tipificado na Lei de Improbidade Administrativa." (Tema 897 de repercussão geral) .] 
A conclusão externada afasta, em nosso sentir, a possibilidade de a Corte de Contas continuar a empregar, no exame de suas TCEs, a Súmula TCU 282, segundo a qual "As ac¿o¿es de ressarcimento movidas pelo Estado contra os agentes causadores de danos ao era¿rio sa¿o [em quaisquer casos] imprescriti¿veis.", por veicular interpretação que não mais se coaduna com o entendimento do STF.
Ao mesmo tempo, exige que o TCU se debruce a respeito do prazo e regime prescricionais aplicáveis à pretensão ressarcitória exercida em sede de processo de contas, na medida em que sobre ela não disse a decisão do STF, inclusive por refugir à matéria de direito que lhe fora submetida na oportunidade.
Assim, não havendo, na Lei 8.443/1992 ou em qualquer outro diploma legal, disposição específica, incumbe à Corte de Contas apontar, em atenção ao postulado da segurança jurídica e à vista dos parâmetros legislativos existentes, o arcabouço normativo aplicável, de forma a orientar os trabalhos no âmbito do Tribunal e nortear seus jurisdicionados.
Isso já foi feito no que tange especificamente à pretensão sancionatória, no Acórdão 1441/2016-TCU-Plenário, por ocasião da apreciação de incidente de uniformização de jurisprudência - ante a prevalência, àquele tempo, da tese da imprescritibilidade em qualquer hipótese da pretensão de ressarcimento ao erário. Ali se definiu a aplicação das regras gerais de prescrição, tratadas no Código Civil, aos processos de controle externo, inclusive quanto ao prazo decenal do art. 205 daquele diploma legal, aplicável quando inexistente prazo específico.
Mesmo que reparação e penalidade tenham naturezas distintas, este membro do Ministério Público entende pela aplicação do mesmo regime e prazo decenal também à pretensão de ressarcimento, no controle externo, pelas mesmas razões empregadas pelo Tribunal em relação à pretensão sancionatória, em deferência à jurisprudência da Corte de Contas e, também, como forma de assegurar a uniformidade dos critérios de contagem do prazo prescricional.
Não se ignora a existência de alguma divergência quanto à aplicação, no âmbito do Direito Público, das normas gerais de prescrição do Código Civil, pela especial pertinência do diploma às relações jurídicas de Direito Privado. Porém, disposições do Código Civil têm, sim, teor de normas gerais de Direito, aplicáveis também ao Direito Público à falta de norma específica -derrogatória da norma geral, pelo critério da especialidade.
Cumpre esclarecer que a aplicação do regramento do Código Civil à prescrição no âmbito do TCU se faz por incidência direta, na condição de regra geral, o que dispensa o suprimento de lacuna legal, por meio de analogia. Nesse sentido, cabe transcrever excerto da manifestação do Ministro Walton Alencar Rodrigues, assente no voto revisor aprovado pelo Plenário do TCU quando da prolação do Acórdão 1.441/2016:
O silêncio da Lei 8.443/1992, acerca da prescrição da multa, não abre lacuna a ser colmatada por analogia, mas hipótese de incidência da regra geral de prescrição, contida na legislação civil codificada.
Haveria, portanto, quando menos, lei formal, dispondo sobre a prescrição do dever-poder sancionador do Tribunal. A expressa disposição legal impede o uso da analogia, porque o instituto somente tem lugar na hipótese de omissão da lei. Essa, aliás, a dicção do art. 4º da Lei de introdução às normas do direito brasileiro, que transcrevo:
"Art. 4º Quando a lei for omissa, o juiz decidirá o caso de acordo com a analogia, os costumes e os princípios gerais de direito." (grifos meus) 
No caso em exame, não há lacuna a ser preenchida por analogia com o direito público ou civil, mas regra de incidência direta, assentada no art. 205 do Código Civil.
Por essas razões, afasto-me das conclusões trazidas pelo e. relator, no sentido de que o Tribunal haveria de subordinar seu poder-dever de impor sanções à prescrição quinquenal, por ser esse o prazo preponderante "no microssistema do Direito Público". 
Manifesto-me, pois, pela incidência da regra geral de prescrição assentada no Código Civil, aplicável a todos os casos em que a lei sobre ela não dispuser explicitamente. (grifos nossos e do original) 
A mesma linha de raciocínio ora defendida foi desenvolvida no parecer proferido pelo então Procurador-Geral do MP/TCU, Dr. Paulo Soares Bugarin, no âmbito do TC Processo 030.926/2015-7, conforme demonstra o trecho seguinte:
12. Sobre o uso do Código Civil para extrair a norma jurídica aplicável à prescrição da pretensão punitiva afeta às relações de Direito Público, entendo que, sem embargo de reconhecer os contornos próprios de cada disciplina, não se pode delimitar de forma estanque as esferas entre Direito Civil e Direito Administrativo, Direito Público e Direito Privado. Nesse sentindo, para alguns doutrinadores, a crescente constitucionalização do Direito Civil (expoente do Direito Privado) e do Direito Administrativo (expoente do Direito Público) contribui para a dificuldade, em qualificadas dimensões, na contraposição pura e simples entre Direito Público e Privado. 
13. Com efeito, nem tudo que está dentro do Código Civil é propriamente, ou exclusivamente, matéria de Direito Civil. Não se pode olvidar que o CC/2002 também dispõe de matérias consideradas de cunho administrativo, tais como: conceituação de pessoa jurídica de direito público (arts. 40 e 41) ; responsabilidade civil de pessoa jurídica de direito público (art. 43) ; fundações (art. 62 e seguintes) ; bens públicos (art. 98 e seguintes) ; desapropriação (art. 1.275, inciso V, considerada como causa de perda da propriedade imóvel) ; as restrições ao uso anormal da propriedade (art. 1.277 e seguintes) ; a passagem forçada (art. 1.285) ; a imposição de passagem de cabos e tubulações (art. 1.286) ; a regulação das águas e questão dos aquedutos (art. 1288 e seguintes) ; a limitação entre prédios (art. 1.297) e o direito de construir (art. 1299 e seguintes) .
14. Da mesma forma, diversos institutos do Direito Civil são corriqueiramente utilizados pelo Tribunal, inclusive em sua atuação sancionadora, a exemplo da solidariedade passiva (arts. 275 a 285 do CC/2002) e da desconstituição da personalidade jurídica de empresas (art. 50 do CC/2002) .
15. Desta forma, data vênia, não se mostra despropositado ou inadequado utilizar a disciplina do Código Civil para se estabelecer prazo prescricional aplicável ao TCU.
 (peça 3, p. 3, do TC Processo 030.926/2015-7 - grifos nossos e do original) 
Tendo em vista a adoção do Código Civil como marco legal a nortear a tese ora defendida, cabe verificar qual seria o marco temporal a ser adotado pelo Tribunal como início da contagem do prazo prescricional para o exercício da pretensão de ressarcimento.
O Código Civil, em seu art. 189, estabelece que "violado o direito, nasce para o titular a pretensão, a qual se extingue, pela prescrição, nos prazos a que aludem os arts. 205 e 206". Para a atividade de controle externo, o momento de violação do direito pode ser associado à data da ocorrência da irregularidade, ou seja, da prática de algum ilícito que acarrete dano aos cofres públicos. Esse seria, portanto, o marco inicial para o exercício da pretensão condenatória do TCU, pelo qual se dá a "apuração dos fatos, identificação dos responsáveis e quantificação do dano", ex vi do disposto no art. 8º da Lei 8.443/1992.
Há que se reconhecer, contudo, a suspensão do curso do prazo prescricional sempre que momentaneamente obstado o prosseguimento no exercício da pretensão por razão unicamente imputável ao responsável, a exemplo da submissão extemporânea de elementos adicionais. Uma vez obstada, temporariamente, a pretensão, não deve ter curso a prescrição, por necessária simetria, na medida em que a última constitui, justamente, o prazo legal de exercício da primeira.
O referido entendimento é extraído do item 9.1.5 do Acórdão 1441/2016-TCU-Plenário:
9.1. deixar assente que:
 (...) 
9.1.5. haverá a suspensão da prescrição toda vez que o responsável apresentar elementos adicionais de defesa, ou mesmo quando forem necessárias diligências causadas por conta de algum fato novo trazido pelos jurisdicionados, não suficientemente documentado nas manifestações processuais, sendo que a paralisação da contagem do prazo ocorrerá no período compreendido entre a juntada dos elementos adicionais de defesa ou da peça contendo o fato novo e a análise dos referidos elementos ou da resposta da diligência, nos termos do art. 160, §2º, do Regimento Interno;
 (grifo nosso) 
Raciocínio semelhante se aplica às hipóteses em que o exercício da pretensão de ressarcimento restar intencionalmente obstaculizado em virtude de conduta fraudulenta dos responsáveis, dissimuladora da irregularidade ensejadora do dano ao erário, com fins a lhes assegurar a impunidade e a retenção de eventuais vantagens ilícitas. Nesses casos, admitir o curso da prescrição desde a ocorrência da irregularidade lhes permitiria beneficiarem-se da própria conduta fraudulenta, da própria torpeza, de forma incompatível com a boa-fé objetiva.
Ainda que a lei seja omissa quanto a tal hipótese impeditiva da prescrição, ela decorre da própria lógica da prescrição e do ditame da boa-fé objetiva que, como princípio geral de direito, presta-se à colmatação de lacunas, nos termos do art. 4º da Lei de Introdução às Normas do Direito Brasileiro (LINDB) .
Orientações semelhantes são identificadas na jurisprudência do STJ:
 (...) 5. Outro relevante e grave aspecto a ser destacado é a intenção deliberada do Sr. Hélio Viana Freitas em obstar a realização de sua citação, como atestado pelo meirinho, em 9.7.2009. Ao argumentar a existência de prescrição, quando se escondeu intencionalmente e só compareceu aos autos em virtude da realização de penhora on-line nas suas contas correntes, denota propósito de "beneficiar-se com a própria torpeza". Tal conduta não encontra amparo jurídico e não pode ser chancelada pelo Poder Judiciário. Precedentes: AgInt nos EDcl no AREsp 1.013.829/RJ, Rel. Min. Marco Aurélio Bellizze, Terceira Turma, DJe 14.8.2018; REsp 1.740.260/RS, Rel. Min. Ricardo Villas Bôas Cuevas, Terceira Turma, DJe 29.6.2018; AgRg no REsp 1.398.155/RN, Rel. Min. Benedito Gonçalves, Primeira Turma, DJe 28.9.2015; REsp 1.366.694/MG, Rel. Min. Mauro Campbell Marques, Segunda Turma, DJe 17.4.2013.
 (...) 
 (REsp 1770249/RJ, Rel. Ministro HERMAN BENJAMIN, SEGUNDA TURMA, julgado em 8/11/2018, DJe 19/11/2018) (grifos nossos) 
ADMINISTRATIVO. CONTRATO. INADIMPLÊNCIA. ANTECIPAÇÃO DO VENCIMENTO. PRAZO DE PRESCRIÇÃO. MANUTENÇÃO DO TERMO INICIAL.
 (...) 
2. Esta Corte pacificou seu entendimento no sentido de que, mesmo diante do vencimento antecipado da dívida, subsiste inalterado o termo inicial do prazo de prescrição - no caso, o dia do vencimento da última parcela, 10.2.2008. Precedentes.
3. Note-se, ainda, que a ninguém é admitido valer-se da própria torpeza. Ora, entender em favor da antecipação do prazo em questão beneficiaria o próprio devedor que criou o óbice para o recebimento do crédito.
4. Recurso especial não provido.
 (REsp 1247168/RS, Rel. Ministro MAURO CAMPBELL MARQUES, SEGUNDA TURMA, julgado em 17/5/2011, DJe 30/5/2011) (grifos nossos) 
A circunstância impeditiva da prescrição de que aqui se cogita guarda coerência, ainda, com a teoria da actio nata, em sua feição subjetiva, sob a qual não há se falar em inércia daquele a quem caberia exercer a ação sem que ele detenha condições de saber do próprio ato irregular. Segundo a teoria, é a partir da efetiva ciência da violação da ordem jurídica que exsurge a pretensão e, por corolário, a fluência do prazo para o seu regular exercício, haja vista que, repise-se, não se tem por razoável exigir do titular da pretensão o seu devido exercício antes mesmo de que tenha ciência sobre o fato irregular ou seus efeitos (no caso, o dano ao erário) . Nessa linha é o seguinte julgado do STJ:
PROCESSUAL CIVIL E ADMINISTRATIVO. RECURSO ESPECIAL. APREENSÃO DE VEÍCULO REVERTIDA JUDICIALMENTE. DANOS EMERGENTES. PRESCRIÇÃO. TERMO INICIAL. PRINCÍPIO DA ACTIO NATA. (...) 
1. O curso do prazo prescricional do direito de reclamar inicia-se somente quando o titular do direito subjetivo violado passa a conhecer o fato e a extensão de suas consequências, conforme o princípio da actio nata. (...) .
 (...) 
 (REsp 1257387/RS, Rel. Ministra ELIANA CALMON, SEGUNDA TURMA, julgado em 5/9/2013, DJe 17/9/2013 - grifos nossos) 
Registre-se que a adoção da teoria da actio nata, em sua subjetiva acepção, é medida que, para além de juridicamente razoável - vez que permite ao instituto da praescriptio operar, de fato, como instrumental garantidor da ordem e segurança jurídicas, em vez de favorecer unicamente ao interesse privado do agente dissimulador - desvela-se imprescindível aos casos em que se apuram danos decorrentes de ilícitos de maior complexidade, que, pela própria natureza de que se revestem, não têm percepção prontamente evidenciadas no plano jurídico e, portanto, são impassíveis de ciência imediata pelos órgãos de controle externo da gestão pública.
Não estamos a olvidar que, ao se considerar como termo inicial da prescrição o momento em que o detentor da legítima pretensão obtém (ou poderia obter) a inequívoca ciência do ato irregular, poderá haver situações em que a gênese do interstício prescricional remanesça suspensa por prazo demasiadamente prolongado, o que poderia, fatalmente, culminar em indesejável prejuízo ao devido processo legal. Para situações tais, caberia ao Tribunal avaliar, como já o faz atual e rotineiramente, se o desproporcional prazo defluído desde a prática da irregularidade ensejadora de dano tem o condão de prejudicar o contraditório e a ampla defesa, a exemplo do que preconiza o espírito da norma disciplinada do art. 6º, inciso II, da IN TCU 71/2012.
Ressalvamos, ainda, a hipótese em que, a despeito do decurso do prazo prescricional, verificam-se indicativos de ato doloso de improbidade administrativa tipificado na Lei 8.429/1992 como causa de dano ao erário, o que, em tese, revestiria a pretensão ressarcitória de imprescritibilidade. Ainda que não caiba ao TCU a capitulação formal da conduta sob tal categoria jurídica, não há impedimento a que o Tribunal prossiga no desempenho de sua atividade fiscalizatória, se assim justificarem a materialidade e a relevância do fato, valendo-se de sua expertise na apuração do dano de modo a, inclusive, subsidiar eventual atuação em juízo do Ministério Público comum ou da própria pessoa jurídica de direito público lesada - conforme legitimidade que lhes atribui o art. 17 da Lei 8.429/1992 -, com fins à persecução do ressarcimento ao erário.
Em vista dos parâmetros acima apontados, passa-se ao exame do caso concreto.
Considerando que o prazo final para apresentação da prestação de contas do Contrato de Repasse 118.600-46/2001 foi o dia 29/8/2008 e que o ato que ordenou a citação do Sr. Jairton Castro da Silva foi emitido em 16/4/2020 (peça 10) , ou seja, após decorridos mais de onze anos da ocorrência irregular, conclui-se pela incidência da prescrição da pretensão de ressarcimento.
***
Caso não venha a ser acolhida a contagem do prazo prescricional com fundamento na tese decenal anteriormente defendida, propomos, subsidiariamente, a aplicação, por analogia, da Lei 9.873/1999, a qual estabelece prazo quinquenal e regime específico de prescrição para o exercício de ação punitiva pela Administração Pública Federal direta e indireta e dá outras providências.
Ainda que o controle externo não se confunda com o exercício sancionatório do poder de polícia - de cuja prescrição a lei trata -, nada impede a adoção da referida norma, com fins à integração normativa - se considerada a existência de lacuna legislativa - por ser a que apresenta, no âmbito específico do regime jurídico de Direito Público, maior aderência às especificidades do controle externo, no que tange à sua face persecutória e ao seu caráter não judicial.
A adoção da Lei 9.873/1999 tem como vantagem a convergência com precedentes do STJ que tratam da matéria da prescrição no controle externo, a exemplo dos indicados a seguir:
EMENTA: ADMINISTRATIVO. PREFEITO. PROCEDIMENTO ADMINISTRATIVO. TCU. RESSARCIMENTO AO ERÁRIO. AÇÃO ANULATÓRIA. PRESCRIÇÃO QUINQUENAL. PRECEDENTE DA SEGUNDA TURMA: RESP N. 1.480.350/RS. PRECEDENTE DA PRIMEIRA TURMA: RESP N. 1.129.206/PR.
I - Ação originária visando à anulação do procedimento administrativo instaurado no TCU contra o autor que, enquanto Prefeito do Município de Pedra/PE, teria superfaturado obras de construção de escolas municipais, culminando na condenação ao ressarcimento de parte da quantia recebida em virtude do Convênio n. 5.328/96, e multa.
II - Prescrição quinquenal reconhecida, considerando que a vigência do referido Convênio data de 1997, e a Tomada de Contas foi instaurada pelo TCU somente em 2005.
III - Os autos não versam sobre ação de ressarcimento para o fim de se estabelecer sobre a imprescritibilidade nos termos constitucionais respectivos. 
IV - "Em virtude da lacuna legislativa, pois não há previsão legal de prazo para a atuação do Tribunal de Contas da União, deve ser-lhe aplicado o prazo quinquenal, por analogia aos arts. 1º do Decreto 20.910/32 e 1º da Lei 9.873/99" (REsp n. 1.480.350/RS, Rel. Ministro Benedito Gonçalves, primeira turma, julgado em 5/4/2016, DJe 12/4/2016) .
V - Precedente análogo da Primeira Turma, sob o enfoque da Lei n. 9.874/99.
VI- Recurso especial improvido.
 (REsp 1464480/PE, Rel. Ministro FRANCISCO FALCÃO, SEGUNDA TURMA, julgado em 13/6/2017, DJe 23/6/2017 - grifos nossos) 
EMENTA: PROCESSUAL CIVIL E ADMINISTRATIVO. RECURSO ESPECIAL. TRIBUNAL DE CONTAS DA UNIÃO. PROCESSO DE TOMADA DE CONTAS ESPECIAL. VIOLAÇÃO A INSTRUÇÃO NORMATIVA. EXAME INCABÍVEL EM SEDE DE APELO ESPECIAL. ARTS. 31 E 57 DA LEI 8.443/92, 471 DO CPC, 884 DO CC, 26, VI, E 27, § 1º, DA LEI 9.784/99. AUSÊNCIA DE PREQUESTIONAMENTO. SÚMULA 211/STJ. TESE DE PRESCRIÇÃO ADMINISTRATIVA. AUSÊNCIA OU FALHA NA PRESTAÇÃO DE CONTAS. IMPUTAÇÃO DO DÉBITO E APLICAÇÃO DE SANÇÃO. NÃO CONFIGURAÇÃO DE HIPÓTESE DE IMPRESCRITIBILIDADE. LACUNA LEGISLATIVA. NECESSIDADE DE INTEGRAÇÃO POR ANALOGIA. APLICAÇÃO DO PRAZO QUINQUENAL. DECURSO. OCORRÊNCIA.
 (...) 
7. Em virtude da lacuna legislativa, pois não há previsão legal de prazo para a atuação do Tribunal de Contas da União, deve ser-lhe aplicado o prazo quinquenal, por analogia aos arts. 1º do Decreto 20.910/32 e 1º da Lei 9.873/99. Em hipótese similar à presente, porquanto ausente prazo decadencial específico no que concerne ao exercício do poder de polícia pela Administração, antes do advento da Lei 9.873/99, a Primeira Seção desta Corte, no julgamento do REsp 1.105.442/RJ (Rel Min. Hamilton Carvalhido, Primeira Seção, DJe 22/2/2011) , sob o rito do art. 543-C do CPC, assentou ser ele de 5 anos, valendo-se da aplicação analógica do art. 1º do Decreto 20.910/32.
8. Recurso especial parcialmente conhecido e, nessa extensão, provido para julgar procedente o pedido inicial, desconstituindo a decisão do Tribunal de Contas da União no processo de tomada de contas especial do Convênio 5013/96, ressalvando-se a via judicial para o pleito de eventual ressarcimento.
 (REsp 1480350/RS, Rel. Ministro BENEDITO GONÇALVES, PRIMEIRA TURMA, julgado em 5/4/2016, DJe 12/4/2016 - grifos nossos) 
Cabe destacar que a Corte Suprema, em decisões monocráticas de caráter liminar, também já indicou a aplicação da Lei 9.873/1999, para fins de contagem do prazo prescricional, aos processos de controle externo, a saber:
EMENTA: DECISÃO MANDADO DE SEGURANÇA - TRIBUNAL DE CONTAS DA UNIÃO - TOMADA DE CONTAS ESPECIAL - PRESCRIÇÃO - LIMINAR DEFERIDA. 
1. (...) [omissis] insurge-se contra a deliberação nº 1.110/2017, por meio da qual o Tribunal de Contas da União, no processo de tomada de contas especial nº Processo 016.851/2003-9, condenou-a, juntamente com prefeito e gestores do Departamento Nacional de Obras contra as Secas - DNOCS, ao pagamento de multa e ressarcimento de débito (...) . Consoante narra, o alegado pagamento a maior teria ocorrido em 13 de outubro de 1992, havendo sido as contas dos gestores inicialmente julgadas regulares pelo Órgão de fiscalização. Relata a posterior reabertura desses processos, apreciados em conjunto com a tomada de contas especial impugnada, instaurada em 2003 e da qual foi inicialmente intimada para defender-se em 2006. (...) Evocando precedentes, afirma a incidência da Lei nº 9.873/1999, a estabelecer prazo para exercício de ação punitiva pela Administração Pública federal. (...) O Tribunal de Contas da União, em informações, aponta a inviabilidade de o Judiciário adentrar o mérito da decisão administrativa. (...) Refere-se a trechos de pronunciamentos formalizados no processo impugnado, segundo os quais: no tocante à aplicação de multa, a Lei nº 8.443/1992, a reger a atividade do Tribunal, não prevê regra de prescrição e, mesmo se aplicado o prazo decenal versado no artigo 205 do Código Civil, a citação dos gestores teria interrompido a fluência; a pretensão de reparação civil do Estado é imprescritível. O processo está concluso para apreciação da medida acauteladora. 
2. Surgem com relevância maior as causas de pedir atinentes ao devido processo legal e à segurança jurídica. O sobrepreço imputado pelo Órgão de controle teria ocorrido em 1992, sobrevindo apenas em 2006 a notificação da impetrante para responder ao processo administrativo que levou à determinação de ressarcimento ao erário e aplicação de multa (...) . Decorridos treze anos entre o fato supostamente lesivo e a intimação do particular, o Estado não poderia mais buscar o ressarcimento ou a punição, seja na via administrativa, seja na judicial. (...) O que ocorre, tradicionalmente, no Direito? O quinquênio a reger a prescrição (...) . Verifico-o quanto à ação a ser ajuizada pela Fazenda, assim como por aquele prejudicado por ato do Estado - Decreto nº 20.910/1932. Mais ainda: esse é o lapso aplicável, por força da Lei nº 4.717/1965, à ação popular e à ação de improbidade, nos termos do artigo 23, inciso I, da Lei nº 8.429/1992. É observável, também, considerado o poder-dever de autotutela administrativa - artigo 54 da Lei nº 9.784/1999. Por fim, atentem para a integral incidência, quanto à atuação sancionatória do Tribunal de Contas da União, da Lei nº 9.873/1999, conforme decidido pela Primeira Turma no mandado de segurança nº 32.201, relator o ministro Luís Roberto Barroso. Em suma, descabe admitir que o Poder Público, na seara patrimonial, cruze os braços, permanecendo com poder exercitável a qualquer momento. A evocação da segurança jurídica, como garantia da cidadania diante de guinadas estatais, confere relevância à passagem do tempo. Por isso há, no cenário, a prescrição, a alcançar a pretensão, a ação, e a decadência, que apanha e fulmina o próprio direito. Nesse contexto, deve o Tribunal de Contas da União observar o lapso de cinco anos para proceder à notificação daquele que busca responsabilizar por dano ao erário. 
3. Defiro a liminar, suspendendo, relativamente à impetrante, os efeitos da condenação imposta pelo Órgão impetrado por meio da deliberação nº 1.110/2017 (...) .
 (...) 
 (Mandado de Segurança [MS] 35294[footnoteRef:10], Relator: Min. MARCO AURÉLIO, julgado em 6/3/2018, publicado em PROCESSO ELETRÔNICO DJe-044 DIVULG 7/3/2018 PUBLIC 8/3/2018 - grifos nossos)  [10:  No mesmo sentido, ver: MS 35971 TP, Relator: Min. MARCO AURÉLIO, julgado em 14/2/2019, publicado em PROCESSO ELETRÔNICO DJe-032 DIVULG 15/2/2019 PUBLIC 18/2/2019; e MS 36054 MC, Relator: Min. RICARDO LEWANDOWSKI, julgado em 19/12/2018, publicado em PROCESSO ELETRÔNICO DJe-019 DIVULG 31/1/2019 PUBLIC 1/2/2019.] 
Não se pode deixar de mencionar, também, que, na apreciação do RE 636.886, o Ministro Gilmar Mendes destacou que a "prescritibilidade é a regra" e defendeu o emprego supletivo da Lei 9.873/1999, ante a ausência de lei específica, no âmbito dos processos de contas.
A contagem do prazo quinquenal da referida lei teria início, de acordo com o entendimento do Ministro Gilmar Mendes, por ocasião da apresentação da prestação de contas, quando fosse o caso, ou, em caso de omissão, "apenas [...] com o início da tomada de contas especial pelo controle interno ou externo"; a complementação da prestação de contas caracterizaria uma das causas interruptivas; e as providências da fase interna serviriam como período de suspensão da prescrição.
No seguinte excerto de seu voto, o Ministro Gilmar Mendes resumiu os principais aspectos de sua compreensão sobre o emprego do prazo quinquenal:
Por oportuno, registro a incidência de prazos diferenciados a depender da fase fiscalizatória em que se encontre o fato que cause prejuízo ao erário.
Primeiro, há prazo decadencial (prescricional punitivo, nos termos da lei) quinquenal entre a data da prestação de contas e o início da fase preliminar de tomada de contas especial (citação ou notificação do interessado ou responsável pela prestação de contas na fase preliminar de tomada de contas pelos órgãos internos ou externos) , com a observância de causas de interrupção (retificação da prestação de contas pelo responsável) e de suspensão (enquanto durar a fiscalização preliminar realizada pelo controle interno do Ente Público, diante da inexistência de inércia estatal na averiguação do fato) . Pela obviedade, em se tratando de ato de fiscalização prévia (controle externo preventivo) , sequer existe a inércia estatal a justificar o início de qualquer decurso de tempo.
Secundariamente, uma vez iniciada a tomada de contas pelo órgão de controle interno ou externo, de forma preliminar, em decorrência de ser causa interruptiva legal, reinicia-se novo prazo decadencial (prescricional punitivo) até a decisão condenatória recorrível pelo Tribunal de Contas.
Terceiro, a contar da decisão final do Tribunal de Contas, inicia-se prazo prescricional (próprio) para ajuizamento da correspondente ação de execução. (...) 
Ainda em favor da aplicação da Lei 9.873/1999, não poderíamos deixar de mencionar as abalizadas contribuições do então Procurador-Geral do Ministério Público de Contas da União, Dr. Lucas Rocha Furtado, no TC Processo 001.753/2002-3[footnoteRef:11], e da atual Procuradora-Geral, Dra Cristina Machado da Costa e Silva, no TC Processo 020.635/2004-9. [11:  Vide, também, manifestação do Dr. Lucas Rocha Furtado no TC Processo 018.404/2007-9 (peça 8 do conjunto de "documentos anteriores à conversão", distinta da peça 8 do conjunto de "peças" do processo eletrônico) .] 
Ressalta-se a completude do regime prescricional edificado na Lei 9.873/1999, conforme ressaltado pela Procuradora-Geral do MP/TCU no mencionado parecer, dispondo a norma do marco inicial de contagem do prazo, na "data da prática do ato [irregular]", e das respectivas causas interruptivas, enumeradas no seu artigo 2º:
Art. 2o Interrompe-se a prescrição da ação punitiva:
I - pela notificação ou citação do indiciado ou acusado, inclusive por meio de edital;
II - por qualquer ato inequívoco, que importe apuração do fato;
III - pela decisão condenatória recorrível.
IV - por qualquer ato inequívoco que importe em manifestação expressa de tentativa de solução conciliatória no âmbito interno da administração pública federal.
À exceção do inciso IV do art. 2º da Lei 9.873/1999, nota-se que as causas interruptivas indicadas nos incisos I a III constituem eventos sucessivos. Após efetuadas as apurações iniciais, com marco interruptivo demarcado por "qualquer ato inequívoco, que importe apuração do fato" (inciso II) , e estando presentes as condições de procedibilidade, forçosamente deverá ser promovida "a notificação ou citação do indiciado ou acusado" (inciso I) , visto constituir tal ato de comunicação pressuposto de oportunização do contraditório e, assim, condição de validade de eventual condenação, à luz do devido processo legal. Suceder-lhes-á, igualmente, "a decisão condenatória recorrível" (inciso III) , se houver.
Assim, devem ser entendidas como causas sucessivas e não repetíveis de interrupção do prazo prescricional, à semelhança do que se observa no Direito Penal, onde, de igual modo, o legislador optou pelo estabelecimento de causas interruptivas sucessivas, a exemplo do recebimento da denúncia e da publicação da sentença ou acórdão condenatórios recorríveis (art. 117, incisos I e IV, do Código Penal) .
Na lição de Marcelo Madureira Prates[footnoteRef:12], com a qual este membro do Ministério Público se alinha: [12:  Prescrição Administrativa na Lei nº 9.873, de 23.11.1999: entre Simplicidade Normativa e Complexidade Interpretativa. Boletim de Direito Administrativo, São Paulo, n. 8, p. 898-910, ago. 2005.] 
 (...) no que toca aos atos que interrompem a prescrição administrativa, acreditamos que os atos interruptivos previstos no art. 2º [incisos I a III] da Lei nº 9.873/99 constituem sucessão cronológica de atos não-repetíveis nem substituíveis, o que implica que cada ato aí previsto somente possa ocorrer uma única vez e em momento determinado, já que, praticado o ato posterior, extingue-se a possibilidade de praticar o ato logicamente anterior. Essa visão coaduna-se com aquela e, mais ainda, dela decorre, de que o processo administrativo punitivo há de ser visto como uma sucessão cronológica de quatro fases fundamentais, quais sejam:
 (1) investigativa, destinada à apuração dos fatos suspeitos, é dizer, à coleta de elementos indiciários sobre a materialidade do fato e a autoria;
 (2) contraditória, a qual se inicia com a citação do suposto infrator, visando a lhe garantir contraditório e ampla defesa;
 (3) decisória, referente à decisão inicial recorrível; e
 (4) recursal, em que há a decisão final no plano administrativo.
 (p. 905 - grifos nossos e do original) 
Transpondo-se os eventos previstos nos incisos I a IV do art. 2º da Lei 9.873/1999 para o contexto do processo de contas, pode ser feito o seguinte cotejo:
	CAUSA INTERRUPTIVA PREVISTA NO ART. 2º DA LEI 9.873/1999
	PROVIDÊNCIA E CORRESPONDENTE MOMENTO DE CARACTERIZAÇÃO
	INSTÂNCIA RESPONSÁVEL
 (sem possibilidade de repetição do "ato inequívoco" que já tenha sido praticado por outra instância) 

	II - por qualquer ato inequívoco, que importe apuração do fato;
	Data do ato administrativo praticado na fase investigativa ou do documento (relatório de fiscalização etc.) que caracterize o "ato inequívoco", com a "reunião de elementos mínimos de convicção para a caracterização de um ilícito (materialidade do fato e autoria) "[footnoteRef:13], acompanhado da determinação de providências para averiguar a ocorrência do dano e a identificação dos responsáveis. [13:  PRATES, Marcelo Madureira. Prescrição Administrativa na Lei nº 9.873, de 23.11.1999: entre Simplicidade Normativa e Complexidade Interpretativa. Boletim de Direito Administrativo, São Paulo, n. 8, p. 898-910, ago. 2005. p. 905.] 
	Órgão ou entidade responsável pelo repasse dos recursos[footnoteRef:14] [14:  Jurisprudência do STJ:"PROCESSUAL CIVIL E ADMINISTRATIVO. EXECUÇÃO FISCAL. INFRAÇÃO AMBIENTAL. MULTA. PRESCRIÇÃO ADMINISTRATIVA (DECADÊNCIA) . HIPÓTESE INTERRUPTIVA. CONSTATAÇÃO. (...) 4. (...) a incontroversa fiscalização deflagrada pelo IBAMA em 03/07/2010 constituiu ato interruptivo do prazo prescricional para a ação punitiva estatal (decadência) , a teor do art. 2º, II, da Lei n. 9.873/1999: 'Interrompe-se a prescrição da ação punitiva: (...) II - por qualquer ato inequívoco, que importe apuração do fato.'" (Agravo Interno [AgInt] no REsp 1735081/CE, Relator: Ministro GURGEL DE FARIA, PRIMEIRA TURMA, julgado em 3/12/2019, DJe 10/12/2019 - grifos nossos) ] 
Controle Interno
TCU
Outras instâncias de controle (autoridades policiais[footnoteRef:15], Ministério Público, entre outras)  [15:  Jurisprudência do STJ:"ADMINISTRATIVO. MANDADO DE SEGURANÇA. ATO DO MINISTRO DE ESTADO DO CONTROLE E DA TRANSPARÊNCIA. DECLARAÇÃO DE INIDONEIDADE PARA LICITAR OU CONTRATAR COM A ADMINISTRAÇÃO PÚBLICA. AUSÊNCIA DE QUALQUER ILEGALIDADE NO PROCESSO ADMINISTRATIVO. ORDEM DENEGADA. (...) 4. Preliminar de prescrição da pretensão punitiva afastada, porquanto houve a interrupção da prescrição da ação punitiva da administração com as conclusões do Inquérito Policial nº 095/2012-SR/DPF/PB. Incidência do inciso II, do artigo 2º, da Lei nº 9.873/99. (...) " (MS 21.591/DF, Relator: Ministro MAURO CAMPBELL MARQUES, Primeira Seção, julgado em 14/11/2018, DJe 26/3/2019 - grifos nossos) ] 

	IV - por qualquer ato inequívoco que importe em manifestação expressa de tentativa de solução conciliatória no âmbito interno da administração pública federal.
	Primeira possibilidade: data em que o responsável manifesta sua intenção, na fase interna da TCE, de "recolher o valor principal integral atualizado monetariamente, sem a incidência de juros moratórios, nos termos do art. 12, § 2º, da Lei 8.443, de 16 de julho de 1992" (caput do art. 13-A da Instrução Normativa TCU 71/2012) ou a data em que o responsável providencia tal recolhimento e, em seguida, apenas comunica tal providência à Administração (sujeito à complementação de valores) .
	Órgão ou entidade responsável pelo repasse dos recursos

		Segunda possibilidade (desde que não implementada a primeira) : data em que o responsável manifesta, na fase externa da TCE, sua intenção de recolher o débito, ou recolhe o montante que entende devido e, em seguida, comunica tal providência ao TCU (sujeito à complementação de valores) .
	TCU

	I - pela notificação ou citação do indiciado ou acusado, inclusive por meio de edital;
	Data da ciência da citação pelos responsáveis ou de publicação do edital no DOU.
	TCU

	III - pela decisão condenatória recorrível.
	Data da prolação do acórdão condenatório (sujeito a recurso) .
	TCU

Quanto à hipótese do inciso I do art. 2º da Lei 9.873/1999, defendemos a sua caracterização, no âmbito do controle externo, apenas quando o responsável toma ciência da citação efetuada pelo TCU (ou quando é publicado o edital de citação no DOU) . Não se deve considerar, para tanto, as eventuais notificações anteriores encaminhadas ao responsável, mesmo que tenha havido sua respectiva ciência, por não constituírem atos essenciais e suficientes de comunicação.
Conforme assentado na jurisprudência do TCU, somente a citação realizada pelo Tribunal cumpre o efetivo papel de abertura do contraditório e da ampla defesa, de modo que somente sua falha ou ausência têm o condão de invalidar eventual juízo condenatório:
A ausência de notificação do responsável na fase interna do processo de tomada de contas especial não implica vício, porquanto a fase interna constitui procedimento inquisitório de coleta de provas, assemelhado ao inquérito policial, e a fase externa, que se inicia com a autuação do processo no TCU, é que garante o direito à ampla defesa e ao contraditório. (Acórdão 653/2017-TCU-Segunda Câmara - Relator: Ministro Augusto Nardes) 
Não há obrigatoriedade de oferecimento de contraditório na fase interna de tomada de contas especial, razão por que a ausência de notificação de responsável nessa fase não prejudica o andamento do processo no TCU. O direito à ampla defesa e ao contraditório deve ser garantido na fase externa. (Acórdão 1514/2007-TCU-Segunda Câmara - Relator: Ministro Ubiratan Aguiar) 
A despeito da impertinência da única causa suspensiva expressamente prevista na Lei 9.873/1999 (art. 3º, inciso I) com as pretensões ressarcitória e sancionatória do controle externo, a opção pela aplicação do referido marco legislativo não impede que sejam admitidas outras hipóteses suspensivas, ou mesmo impeditivas, pelas razões já expostas anteriormente neste parecer.
***
Por fim, consignamos que os dois caminhos aqui apresentados bem se prestam aos mesmos desideratos, quais sejam, evitar a perpetuação de situações individuais de incertezas jurídicas e, indiretamente, garantir um contraditório minimamente tempestivo, essencial à ampla defesa, em termos substantivos - já que essa acaba, de algum modo, fragilizada diante de longo lapso temporal entre o seu exercício e os fatos de que trata -, sem significar obstáculo leonino à relevantíssima busca pelo ressarcimento do erário, dada a complexidade burocrática que envolve. Estão em linha, ainda, com a tese prevalecente no STF, da prescritibilidade da pretensão de ressarcimento ao erário como regra.
Nesse sentido, servem de desfecho à presente discussão as ponderações do Ministro Benjamin Zymler, apresentadas na parte inicial do voto que fundamentou o Acórdão 1314/2013-TCU-Plenário[footnoteRef:16]: [16:  Não obstante afirmar a razoabilidade de se utilizar a prescrição decenal do Código Civil ou a prescrição quinquenal prevista em diversas normas de direito público, o Ministro Benjamin Zymler optou pela segunda vertente, ao se pronunciar no voto condutor do Acórdão 1314/2013-TCU-Plenário:"23. Sendo assim, fazendo uso de tal crite¿rio de integrac¿a¿o, entendo que o prazo prescricional para que o TCU aplique aos responsa¿veis as sanc¿o¿es previstas em lei deve mesmo ser o de cinco anos, conforme previsto em diversas normas de direito pu¿blico, a exemplo do art. 23, inciso II, da Lei 8.429/1992, do art. 142, inciso I da Lei 8.112/1990, do art. 1º do Decreto 20.910/1932, do art. 174 do Co¿digo Tributa¿rio Nacional, do art. 1º da Lei 9.873/1999 e art. 1º da Lei 6.838/1980 e do art. 46 da Lei 12.529/2011." (grifos nossos) .] 
13. De ini¿cio, anoto que nenhuma das posic¿o¿es defendidas - prescric¿a¿o quinquenal por analogia a diversas normas de Direito Pu¿blico e prescric¿a¿o decenal com base no Co¿digo Civil - refoge aos padro¿es da razoabilidade. A questa¿o e¿ controversa, mormente pela falta de disposic¿a¿o legal especi¿fica a regular o instituto da prescric¿a¿o nos processos de controle externo. (grifo nosso) 
Em vista da especial relevância da matéria atinente à prescrição da pretensão ressarcitória, com repercussão sobre um número bastante significativo de processos, urge definição plenária da Corte de Contas, considerando o disposto no art. 16, inciso V, do Regimento Interno/TCU, a respeito não só da incorporação da tese da prescrição da pretensão de ressarcimento ao erário, mas, também, no que tange ao regime a que se submete a prescrição no controle externo, observados os parâmetros legislativos existentes.
Não obstante a urgência para definição do tema, este membro do Ministério Público de Contas da União considera prudente que o TCU, em virtude da pendência de apreciação dos embargos de declaração opostos pela AGU contra o julgamento proferido pelo STF no RE 636.886 - no qual houve, inclusive, pedido de modulação de efeitos -, aguarde a definição da Corte Suprema sobre a questão da pretensão de ressarcimento ao erário.
Mesmo sem a garantia de que a futura decisão nos aclaratórios abrangerá a prescrição na fase de conhecimento (no processo de controle externo, in casu) , por extrapolar os limites do caso concreto objeto do RE 636.886[footnoteRef:17] (atinente à fase de execução de título executivo extrajudicial oriundo de decisão de Tribunal de Contas) , a sugestão adiante consignada é a de que o julgamento da presente TCE seja sobrestado até que o STF aprecie os mencionados embargos de declaração. Evita-se, assim, que decisões do Tribunal venham a ser impugnadas perante o Poder Judiciário posteriormente, movimentando desnecessariamente a máquina pública. [17:  Excerto dos embargos de declaração opostos pela AGU contra o julgamento proferido pelo STF no RE 636.886:"Recorda-se que o caso concreto em análise trata da propositura, pela União, de execução de título executivo extrajudicial, fundado em acórdão do Tribunal de Contas. Essa delimitação da questão em debate se faz importante tendo em vista que o precedente firmado no presente julgamento deve servir como parâmetro, sob a sistemática da repercussão geral, para o julgamento de outros casos relativos tão-somente à execução dos títulos executivos extrajudiciais decorrentes dos acórdãos do TCU.Ampliar esse entendimento, a fim de que a tese fixada abranja também as fases anteriores à constituição do título executivo extrajudicial, implicaria extrapolar indevidamente os limites objetivos do RE nº 636.886, além de contribuir para o incremento do número de processos ajuizados, sobrecarregando ainda mais o Poder Judiciário." (p. 9-10 - grifo do original) ] 
E, uma vez proferida a decisão do STF, e conhecidos seus termos, este membro do Ministério Público de Contas da União sugere - ressalvada a possibilidade de uma definição jurisprudencial anterior - seja a matéria atinente à prescrição da pretensão ressarcitória submetida à apreciação do Plenário da Corte de Contas, com vistas a que se fixe entendimento sobre a questão de direito, a teor do art. 16, inciso V, do Regimento Interno/TCU, retomando-se, logo em seguida, o julgamento destas contas especiais.
***
Diante do exposto, este membro do Ministério Público de Contas da União manifesta sua concordância parcial com a SecexTCE, propondo o seguinte encaminhamento para este processo:
2.1. excluir a Srª Rosângela Barbosa Bezerra dos registros eletrônicos deste processo junto aos sistemas informatizados do Tribunal;
2.2. sobrestar o julgamento desta TCE, nos termos do art. 47 da Resolução TCU 259/2014, diante da pendência da apreciação, pelo Supremo Tribunal Federal (STF) , dos embargos de declaração opostos pela Advocacia-Geral da União (AGU) contra a decisão proferida em 17/4/2020 no julgamento do Recurso Extraordinário (RE) 636.886;
2.3. uma vez proferida a decisão do STF, e conhecidos seus termos, encaminhar este processo ao Plenário, com vistas a que se fixe entendimento sobre a questão de direito relacionada à prescrição da pretensão de ressarcimento ao erário - se já não houver feito -, com fundamento no art. 16, inciso V, do Regimento Interno/TCU, retomando-se, em seguida, o julgamento desta TCE;
2.4. alternativamente, caso não sejam acolhidas as propostas indicadas nos subitens 66.2 e 66.3, adotar as medidas indicadas nos subitens que se seguem;
2.5. julgar, com fundamento nos arts. 1º, inciso I; e 16, inciso III, alíneas "a", "b" e "c", da Lei 8.443/1992, irregulares as contas do Sr. Jairton Castro da Silva, sem imputação de débito, em vista da incidência da prescrição da pretensão de ressarcimento;
2.6. enviar cópia do acórdão que vier a ser proferido, bem como do relato¿rio e do voto que o fundamentarem, ao Sr. Jairton Castro da Silva, à Srª Rosângela Barbosa Bezerra, à prefeitura municipal de Bom Jesus do Tocantins e à Caixa Econômica Federal;
2.7. encaminhar co¿pia do aco¿rda¿o que vier a ser prolatado nos autos, bem como do relato¿rio e do voto que o fundamentarem, à Procuradoria da Repu¿blica no Estado do Tocantins, nos termos do § 3º do art. 16 da Lei 8.443/1992 c/c o § 7º do art. 209 do Regimento Interno/TCU, para adoc¿a¿o das medidas cabi¿veis, informando que o inteiro teor da deliberac¿a¿o pode ser consultado no enderec¿o www.tcu.gov.br/acordaos.
	É o relatório.

não há

Procurador Rodrigo Medeiros de Lima.

TOMADA DE CONTAS ESPECIAL. NÃO EXECUÇÃO DO OBJETO PACTUADO EM CONTRATO DE REPASSE. CITAÇÃO. EXCLUSÃO DO NOME DE UM DOS RESPONSÁVEIS DE SISTEMAS INFORMATIZADOS DO TRIBUNAL. REVELIA. CONTAS IRREGULARES. DÉBITO. PRESCRIÇÃO DA PRETENSÃO PUNITIVA. NÃO APLICAÇÃO DE SANÇÃO.

TOMADA DE CONTAS ESPECIAL (TCE)

Secretaria de Controle Externo de Tomada de Contas Especial (SecexTCE).

Aprecia-se Tomada de Contas Especial (TCE) instaurada pela Caixa Econômica Federal (Caixa) em desfavor dos Srs. Gilvan Rodrigues Bezerra, ex-prefeito do município de Bom Jesus do Tocantins/TO na gestão 2001-2004, e Jairton Castro da Silva, ex-prefeito no período de 2005 a 2012, em razão da inexecução parcial do objeto do Contrato de Repasse 118.600-46/2001, referente à implantação de aterro sanitário e aquisição de equipamentos para coleta e transporte de lixo no município, no âmbito do Programa Morar Melhor (peça 3, p. 40-45) .
2.	O Contrato de Repasse teve sua vigência iniciada em 11/12/2001 e finalizada em 30/6/2008, com prazo para apresentação da prestação de contas até 29/8/2008 (peça 5, p. 13) e foram repassados pela Caixa ao município de Bom Jesus do Tocantins os valores de R$ 45.000,00 e R$ 87.000,00, em 17/7/2002 e 3/1/2003, respectivamente (peça 4, p. 28 e 30) .
3.	Na fase interna da TCE, a Caixa arrolou como responsáveis a Srª Rosângela Barbosa Bezerra, viúva do Sr. Gilvan Rodrigues Bezerra - falecido em 11/7/2010 (peça 3, p. 9) - e representante de seu espólio (peça 5, p. 8-11) , e o Sr. Jairton Castro da Silva, nos termos do Relatório de TCE 289/2018, de 17/5/2018 (peça 5, p. 22-25) .
4.	A Controladoria-Geral da União (CGU) , nos termos do Relatório de Auditoria 296/2019, de 1º/4/2019 (peça 5, p. 41-44) , entendeu que os responsáveis que deveriam figurar na TCE seriam os Srs. Gilvan Rodrigues Bezerra e Jairton Castro da Silva, pois a Srª Rosângela Barbosa Bezerra, apontada como responsável no Relatório de TCE 289/2018, poderia ser demandada, como representante do espólio, apenas em relação ao débito. Tal entendimento foi confirmado no Certificado de Auditoria 296/2019, de 2/4/2019 (peça 5, p. 45-46) , e no Parecer do Dirigente de Controle Interno 296/2019, de 2/4/2019 (peça 5, p. 47-48) . 
5. 	Autuada a TCE no âmbito deste Tribunal em 31/8/2019, foram inseridos como responsáveis nos sistemas informatizados do TCU a Srª Rosângela Barbosa Bezerra e o Sr. Jairton Castro da Silva, no entanto, após instrução inicial (peça 8) , foi proposta a citação apenas do Sr. Jairton Castro da Silva, para apresentar alegações de defesa ou ressarcir os valores dos débitos apontados, uma vez que, durante a instrução preliminar do feito, afastou-se a responsabilidade do prefeito Gilvan Rodrigues Bezerra, em contraste com as conclusões alcançadas na fase interna, pela ausência de liame de causalidade entre a conduta do responsável e o dano apurado nos autos (peça 8, itens 20-26) , motivo pelo propõe a exclusão da responsabilidade do espólio do Sr. Gilvan Rodrigues Bezerra na presente relação processual.
6.	Ato contínuo, embora o responsável tenha sido notificado de forma regular e válida, em plena conformidade com os normativos acerca da matéria, permaneceu silente, o que caracteriza a revelia, nos termos do art. 12, § 3º, da Lei 8.443/1992, devendo-se, portanto, dar prosseguimento ao processo. 
7.	Diante disso, a SecexTCE, concluiu (peça 19) que o Sr. Jairton Castro da Silva não logrou elidir a irregularidade do dano ao erário provocado por ato de gestão ilegítimo, consubstanciado na omissão do ente federado no dever de prestar contas do Contrato de Repasse 118.600-46/2001 e na não apresentação da licença de operação do empreendimento, bem assim na falta de adoção das providências necessárias para a conclusão das obras e serviços objeto do ajuste, e que não constam dos autos elementos suficientes para reconhecer a boa-fé do responsável, motivo pelo qual suas contas devem ser julgadas irregulares, procedendo-se à condenação em débito, sem, entretanto, a aplicação da multa legal, diante da prescrição da pretensão punitiva do TCU, conforme análise constante do relatório da unidade técnica, transcrito no Relatório que acompanha o presente Voto.
8.	O Ministério Público junto a este Tribunal concordou parcialmente (peça 22) com a proposta formulada pela SecexTCE, apresentando, em apertada síntese, o seguinte entendimento: 
		a) equivocada inserção dos dados da Srª Rosângela Barbosa Bezerra nos sistemas eletrônicos do TCU quando da autuação desta TCE, uma vez que a representante do espólio do ex-prefeito falecido não foi sequer citada nos autos, tornando-se incongruente a proposta de excluir "a responsabilidade do espólio do Sr. Gilvan Rodrigues Bezerra" de processo que nunca adentrou, devendo-se propor que este Tribunal proceda aos ajustes necessários nos sistemas informatizados a fim de excluir a viúva do gestor falecido dos registros pertinentes (peça 22, p. 4) ; 
		b) deve-se proceder ao sobrestamento do julgamento desta TCE, nos termos do art. 47 da Resolução TCU 259/2014, diante da pendência da apreciação, pelo Supremo Tribunal Federal (STF) , dos embargos de declaração opostos pela Advocacia-Geral da União (AGU) contra a decisão proferida em 17/4/2020 no julgamento do Recurso Extraordinário (RE) 636.886 (peça 22, p. 4 a 16) ; 
		c) uma vez proferida a decisão do STF, e conhecidos seus termos, encaminhar este processo ao Plenário, com vistas a que se fixe entendimento sobre a questão de direito relacionada à prescrição da pretensão de ressarcimento ao erário - se já não houver feito -, com fundamento no art. 16, inciso V, do Regimento Interno/TCU, retomando-se, em seguida, o julgamento desta TCE;
		d) alternativamente, caso não sejam acolhidas as propostas indicadas, julgar, com fundamento nos arts. 1º, inciso I; e 16, inciso III, alíneas "a", "b" e "c", da Lei 8.443/1992, irregulares as contas do Sr. Jairton Castro da Silva, sem imputação de débito, em vista da incidência da prescrição da pretensão de ressarcimento.
26.	De pronto, registro minha concordância com o entendimento da Secex-TCE, cujos fundamentos incorporo às minhas razões de decidir, uma vez que este feito já se encontra em condições de ser apreciado no mérito, na forma proposta pela unidade, ressalvando, apenas, o entendimento manifestado pelo douto Parquet, o qual acompanho, de que foi equivocada a inserção dos dados da Srª Rosângela Barbosa Bezerra nos sistemas eletrônicos do TCU quando da autuação desta TCE, uma vez que a representante do espólio do ex-prefeito falecido não foi citada nos autos, devendo-se portanto, excluir a viúva do gestor falecido dos sistemas da Corte.
27.	No entanto, no que se refere à proposta do MPTCU de sobrestar os presentes autos, a fim de se aguardar o posicionamento definitivo do STF acerca da prescrição da pretensão ressarcitória, ou, alternativamente, de dispensar o responsável do ressarcimento do dano, pela ocorrência daquele instituto, deixo de acolher tal proposta.
28.	Isso porque, no caso, estou aplicando a jurisprudência consolidada deste Tribunal de Contas da União, que se formou no sentido da imprescritibilidade das ações de ressarcimento ao erário. Nesse sentido, reproduzo o Enunciado de Súmula no 282, desta Corte: "As ações de ressarcimento movidas pelo Estado contra os agentes causadores de danos ao erário são imprescritíveis".
29. 	De outra parte, e à semelhança dos outros julgadores deste TCU, não desconheço a recente decisão exarada pelo Supremo Tribunal Federal (STF) , prolatada no âmbito do Recurso Extraordinário (RE) 636.886/AL, por meio da qual foi fixado o seguinte enunciado para o Tema 899, de repercussão geral: 
É prescritível a pretensão de ressarcimento ao erário fundada em decisão de Tribunal de Contas. 
30. 	Ocorre que, consoante o destacado pelo e. Ministro Benjamin Zymler no leading case que primeiro discutiu o alcance do referido julgado da Corte Suprema (voto condutor do Acórdão 5236/2020-TCU-Primeira Câmara) , ainda há diversas dúvidas sobre a matéria, pois resta possível a conclusão de que a decisão não tratou da prescrição do processo de controle externo levado a efeito no âmbito do TCU mas, sim, da prescrição intercorrente ocorrida durante a fase de execução do acórdão condenatório desta Corte. 
31. 	Na oportunidade, Sua Excelência aduziu que a aludida decisão do STF enfrentou RE interposto pela União contra acórdão do Tribunal Regional Federal da 5ª Região (TRF/5) , ementado como se segue, pelo qual o regional negou provimento a embargos de declaração opostos contra acórdão de sua lavra: 
EMENTA: TRIBUTÁRIO. PROCESSUAL CIVIL. EXECUÇÃO FISCAL. PROCESSO PARALISADO POR MAIS DE CINCO ANOS. PRESCRIÇÃO INTERCORRENTE. OCORRÊNCIA. 1. Para fins práticos, deve-se observar quando a Fazenda Pública foi intimada a providenciar o andamento do feito. Passados cinco anos sem diligências concretas, ocorre a prescrição intercorrente. Caso haja suspensão na forma do art. 40, da Lei n. 6.830/80, ocorre a extinção se o feito permanecer paralisado por mais de seis anos. 2. Na hipótese dos autos, houve o arquivamento sem baixa do processo em 12.08.1999 e até a data da sentença extintiva do feito em 05.06.2006, a Fazenda Nacional não apresentou nenhuma medida concreta quanto à localização do devedor ou de seus bens. Revela-se, portanto, inequívoca a ocorrência da prescrição intercorrente. 
32. 	O Ministro Benjamin Zymler argumentou que, na situação debatida judicialmente, a Fazenda Pública havia deixado a ação paralisada por mais de seis anos, o que ensejou fosse declarada a prescrição intercorrente no caso em tela. Isto é, a questão objeto da controvérsia cingiu-se à prescrição intercorrente ocorrida durante a fase de execução do acórdão condenatório do TCU. 
33. 	Desse modo, ponderou que, com base nessa possível interpretação, a matéria decidida no mencionado feito não teria nenhuma repercussão de ordem prática e jurídica nos processos desta Corte, isso porque o título executivo, que é própria decisão do Tribunal, consoante o art. 19 da Lei 8.443/92, ainda não se formou. 
34. 	Feito esse raciocínio, Sua Excelência acresceu que, ainda se possa interpretar que a decisão do STF também se aplique ao iter do processo de controle externo neste TCU, outras questões, de suma importância visando que este Tribunal estabeleça novo tratamento acerca da prescrição do débito, restariam pendentes de esclarecimento, relevando mencionar as relativas à definição da data de ocorrência do fato irregular ou data do seu conhecimento pelo TCU, bem assim as hipóteses de interrupção da prescrição. 
35. 	Em conclusão, conduziu o colegiado a que aplicasse, ao caso in concreto, a jurisprudência do TCU até então vigente, fundamentada no art. 37, § 5º, da Constituição Federal, e consubstanciada na citada Súmula 282, no que tange ao ressarcimento do prejuízo. 
36. 	Anoto que o entendimento acima também foi seguido em outros julgados desta Corte, sendo exemplos os Acórdãos: 1.492/2020, 2.104/2020, 2.182/2020 e 2.336/2020, Rel. Min. Aroldo Cedraz; 2.188/2020, Rel. Min. Raimundo Carreiro; e 2.018/2020, Rel. Min. Ana Arraes, do Plenário; 6.494/2020, Rel. Min. Walton Alencar Rodrigues; 5.236/2020, 6.084/2020, 6.465/2020, 6.466/2020, 7.982/2020, 9.277/2020, Rel. Min. Benjamin Zymler; e 8.550/2020, 9.011/2020, 9.012/2020 e 9.293/2020, Rel. Min. Bruno Dantas, todos da 1ª Câmara; e 5.681/2020, 6.350/2020, 8.316/2020, 8.940/2020, 8.945/2020, 8.947/2020, 8.948/2020, 9.208/2020 e 9.216/2020 da minha relatoria; 5.690/2020, 6.350/2020, 6.575/2020, 6.712/2020, 7.325/2020, 8.021/2020, 8.023/2020, 8.443/2020, 8.649/2020, 8.651/2020 e 8.657/2020, Rel. Min. Aroldo Cedraz; 6.171/2020, Rel. Min. Raimundo Carreiro; 6.207/2020 e 8.498/2020, Rel. Min. Ana Arraes; e 6.707/2020 e 6.726/2020, Rel. Min. Subst. Marcos Bemquerer Costa, estes da 2ª Câmara) . 
37. 	Releva, ainda, considerar que em 14/8/2020 a Advocacia-Geral da União opôs embargos de declaração ao já citado acórdão proferido no RE 636.886/AL, objetivando exatamente dirimir dívidas quanto ao alcance da aludida decisão, notadamente para que se tenha como correta compreensão a de que "a tese de repercussão geral no acórdão (...) embargado abrange apenas a fase executiva da decisão do TCU". 
38. 	Nesse sentido, e considerando que os contornos ao final dados pela Corte Suprema após a apreciação dos aclaratórios certamente balizarão a atuação futura deste Tribunal de Contas da União, inclusive com as correções que por ventura se fizerem cabíveis, até em razão de a prescrição ser matéria de ordem pública, não vejo motivos para alterar o posicionamento que tenho mantido em processos de minha relatoria, em linha com o entendimento manifestado por esta Casa nos arestos antes mencionados, não obstante serem bastante pertinentes as teses levantadas pelo Parquet de Contas neste processo.
39.	Pelas razões expostas, deixo de acompanhar a proposta do Ministério Público junto ao TCU de sobrestar os presentes autos ou, alternativamente, de dispensar o responsável do ressarcimento do dano, pela ocorrência da prescrição ressarcitória, mantendo, no presente caso, a jurisprudência do TCU até o momento firmada.
	Ante o relatado, VOTO no sentido de que seja adotado o acórdão que ora submeto à apreciação deste colegiado.
TCU, Sala das Sessões Ministro Luciano Brandão Alves de Souza, em 1 de junho de 2021.
Ministro JOÃO AUGUSTO RIBEIRO NARDES 
Relator